ACORDAO-COMPLETO-2467911

ACÓRDÃO 18118/2021 ATA 37/2021 - SEGUNDA CÂMARA

VISTOS, relatados e discutidos estes autos de tomada de contas especial instaurada pelo Instituto Nacional do Seguro Social (INSS) em desfavor de José Joaquim Rolão da Conceição, como então servidor do INSS, diante da indevida concessão dolosa dos benefícios previdenciários em aposentadoria por tempo de contribuição e da subsequente produção do dano ao erário sob o valor histórico de R$ 146.683,90;
ACORDAM os Ministros do Tribunal de Contas da União, reunidos em Sessão da 2ª Câmara, ante as razões expostas pelo Relator, em:
9.1. declarar a revelia de José Joaquim Rolão da Conceição, nos termos do art. 12, § 3º, da Lei nº 8.443, de 1992, sem prejuízo de assinalar a conduta dolosa do referido responsável na prática da aludida fraude contra o INSS, devendo o TCU promover, todavia, a exclusão dos supostos beneficiários (Rosangela Frazão Costa de Castro, Osmar Guimarães de Lima, Francisco Alves de Souza Junior, Mariângela da Costa Lopes, Ana Cristina Ramos Castelo Branco e Marcio de Oliveira Alexandre) no presente processo;
9.2. julgar irregulares as contas de José Joaquim Rolão da Conceição, nos termos dos arts. 16, III, alíneas "c" e "d", e 19, caput, da Lei nº 8.443, de 1992, para condená-lo ao pagamento do correspondente débito, com a atualização monetária e os juros de mora calculados desde as datas informadas até o efetivo recolhimento, fixando-lhe o prazo de 15 (quinze) dias, contados da notificação, para que comprove, perante o Tribunal, nos termos do art. 214, III, "a", do Regimento Interno do TCU - RITCU, o recolhimento da aludida dívida em favor do Instituto Nacional do Seguro Social, na forma da legislação em vigor, abatendo os eventuais valores já porventura restituídos, sob as seguintes condições:
	Data da Ocorrência
	Valor Original (em R$) 

	08/04/1997
	796,31

	08/04/1997
	2.529,85

	12/05/1997
	796,31

	16/06/1997
	796,31

	09/07/1997
	829,03

	11/08/1997
	829,03

	08/09/1997
	829,03

	06/10/1997
	829,03

	06/11/1997
	829,03

	04/12/1997
	1.654,76

	06/01/1998
	832,34

	06/02/1998
	829,03

	05/03/1998
	829,03

	03/04/1998
	829,03

	06/05/1998
	829,03

	03/06/1998
	829,03

	03/07/1998
	868,90

	06/08/1998
	868,90

	03/09/1998
	868,90

	05/10/1998
	868,90

	06/11/1998
	868,90

	03/12/1998
	1.737,81

	11/01/1999
	868,9

	03/02/1999
	867,17

	04/03/1999
	867,17

	07/04/1999
	867,17

	06/05/1999
	867,17

	04/06/1999
	867,17

	06/07/1999
	910,58

	10/08/1999
	910,60

	03/09/1999
	910,59

	05/10/1999
	910,59

	04/11/1999
	910,59

	07/12/1999
	1.821,19

	05/01/2000
	910,59

	03/02/2000
	910,59

	03/03/2000
	910,59

	05/04/2000
	910,59

	05/05/2000
	910,59

	05/06/2000
	910,59

	06/07/2000
	962,70

	03/08/2000
	962,70

	05/09/2000
	962,70

	04/10/2000
	962,70

	10/11/2000
	962,70

	05/12/2000
	1.925,40

	04/01/2001
	962,70

	05/02/2001
	962,83

	07/03/2001
	962,83

	05/04/2001
	963,59

	04/05/2001
	963,59

	05/06/2001
	963,59

	04/07/2001
	1.037,86

	06/08/2001
	1.037,86

	06/09/2001
	1.037,86

	03/10/2001
	1.037,86

	06/11/2001
	1.037,86

	05/12/2001
	2.074,56

	04/01/2002
	1.037,86

	05/02/2002
	1.037,86

	05/03/2002
	1.078,09

	03/04/2002
	1.037,94

	07/05/2002
	1.037,94

	05/06/2002
	1.037,94

	03/07/2002
	1.132,82

	05/08/2002
	1.132,82

	04/09/2002
	1.132,82

	03/10/2002
	1.132,82

	05/11/2002
	1.132,82

	04/12/2002
	2.266,30

	22/01/2003
	1.132,82

	10/02/2003
	1.132,82

	11/03/2003
	1.132,82

	03/04/2003
	1.132,82

	06/05/2003
	1.132,82

	04/06/2003
	1.132,82

	04/07/2003
	1.355,90

	06/08/2003
	1.355,90

	03/09/2003
	1.355,90

	03/10/2003
	1.355,90

	05/11/2003
	1.355,90

	03/12/2003
	2.712,04

	06/01/2004
	1.355,90

	04/02/2004
	1.355,81

	03/03/2004
	1.355,81

	05/04/2004
	1.355,81

	05/05/2004
	1.355,81

	03/06/2004
	1.417,20

	05/07/2004
	1.417,20

	04/08/2004
	1.417,20

	03/09/2004
	1.417,20

	05/10/2004
	1.447,37

	04/11/2004
	1.417,26

	03/12/2004
	2.834,51

	05/01/2005
	1.417,26

	03/02/2005
	1.418,16

	03/03/2005
	1.417,26

	05/04/2005
	1.417,26

	04/05/2005
	1.417,26

	03/06/2005
	1.507,28

	05/07/2005
	1.507,28

	03/08/2005
	1.507,28

	05/09/2005
	1.507,28

	05/10/2005
	1.507,28

	04/11/2005
	1.507,28

	05/12/2005
	3.014,56

	04/01/2006
	1.507,28

	03/02/2006
	1.507,28

	03/03/2006
	1.507,28

	05/04/2006
	1.535,38

	05/05/2006
	1.582,66

	05/06/2006
	1.582,66

	05/07/2006
	1.582,66

	03/08/2006
	1.582,66

	05/09/2006
	2.374,07

	04/10/2006
	1.582,96

	06/11/2006
	1.582,81

	05/12/2006
	2.374,38

9.3. autorizar, caso requerido, nos termos do art. 26 da Lei n.º 8.443, de 1992, e do art. 217 do RITCU, o parcelamento da dívida fixada por este Acórdão em até 36 (trinta e seis) parcelas mensais e sucessivas, com a atualização monetária e os correspondentes acréscimos legais, esclarecendo ao responsável que a falta de pagamento de qualquer parcela importará no vencimento antecipado do saldo devedor, sem prejuízo das demais medidas legais;
9.4. autorizar, desde logo, a cobrança judicial da dívida fixada por este Acórdão, nos termos do art. 28, inciso II, da Lei nº 8.443, de 1992, com o eventual pedido cumulativo, se for o caso, de condenação por improbidade administrativa, diante do não atendimento à notificação; informando nesse ponto que, como a malsinada fraude contra o INSS configuraria a eventual conduta dolosa no sentido de efetivamente assumir o risco de facilitar, permitir ou concorrer para que pessoa física ou jurídica privada incorpore ou utilize rendas, verbas ou valores integrantes do acervo patrimonial da administração pública, sem a observância das formalidades legais ou regulamentares aplicáveis, resultando no eventual ilícito doloso de improbidade administrativa causador do aludido prejuízo ao erário, nos termos, por exemplo, do art. 10, I e II, da Lei n.º 8.429, de 1992, a eventual prescrição da ação de ressarcimento ao erário não subsistiria, estando esse entendimento em plena consonância com a jurisprudência fixada pelo STF no bojo do RE 852.475-SP, com o trânsito em julgado a partir de 6/12/2019, diante da Tese de Repercussão Geral n.º 897;
9.5. enviar a cópia deste Acórdão, com o Relatório e a Proposta de Deliberação, ao Instituto Nacional do Seguro Social, para ciência e adoção das providências cabíveis; e
9.6. enviar a cópia deste Acórdão, com o Relatório e a Proposta de Deliberação, à Procuradoria da República no Estado do Rio de Janeiro, nos termos do art. 16, § 3º, da Lei nº 8.443, de 1992, e do art. 209, § 7º, do RITCU, para o ajuizamento das ações civis e penais cabíveis.

Tomada de Contas Especial instaurada pelo Instituto Nacional do Seguro Social (INSS) em desfavor de José Joaquim Rolão da Conceição, como então servidor do INSS, diante da indevida concessão dos benefícios previdenciários em aposentadoria por tempo de contribuição e da subsequente produção do dano ao erário sob o valor histórico de R$ 146.683,90.

Segunda Câmara

Instituto Nacional do Seguro Social.

3. Responsável: José Joaquim Rolão da Conceição (CPF XXX.054.477-XX).

13.1. Ministros presentes: Bruno Dantas (Presidente), Augusto Nardes, Aroldo Cedraz e Raimundo Carreiro.
13.2. Ministros-Substitutos presentes: Marcos Bemquerer Costa e André Luís de Carvalho (Relator).

ANDRÉ DE CARVALHO

Trata-se de tomada de contas especial instaurada pelo Instituto Nacional do Seguro Social (INSS) em desfavor de José Joaquim Rolão da Conceição, como então servidor do INSS, diante da indevida concessão dolosa dos benefícios previdenciários em aposentadoria por tempo de contribuição e da subsequente produção do dano ao erário sob o valor histórico de R$ 146.683,90.
2.	Após a análise final do feito, o Auditor Federal Alberto de Sousa Rocha Júnior lançou o seu parecer conclusivo à Peça 88, com a anuência dos dirigentes da Secex-TCE (Peças 89 e 90) , nos seguintes termos:
	" (...) HISTÓRICO
2.	O processo originou-se das constatações de irregularidades no âmbito Gerência Executiva em Rio de Janeiro/Centro/RJ, apuradas no Processo Administrativo Disciplinar (PAD) 35301.006455/2007-11, no qual se verificou que o então servidor José Joaquim Rolão da Conceição concedeu benefício sem que o beneficiário computasse o tempo mínimo exigido para a concessão do benefício de aposentadoria, condutas essas que resultaram em concessões irregulares de benefícios previdenciários (peça 1, p. 44) e levaram à sua demissão (cf. Portaria MPS 5.598, de 5/8/1999, peça 1, p. 76, e Portaria MPS 198, de 30/4/2010, peça 1, p. 107-108) .
3.	O detalhamento do débito realizado consta da peça 1, p. 190-204; peça 2, p. 3-17.
4.	O Relatório de TCE 001/2016 (peça 2, p. 125-135) caracterizou a responsabilidade do ex-servidor José Joaquim Rolão da Conceição solidariamente com o segurado em questão.
5.	O Relatório de Auditoria 144/2017 do Controle Interno (peça 2, p. 216-218) retrata as questões relatadas no Relatório de Tomada de Contas Especial.
6.	Diante disso, a Secretaria de Controle Interno certificou a irregularidade das contas (peça 2, p. 219) , acompanhado do parecer do dirigente do órgão de controle interno (peça 2, p. 220) , tendo o Ministro de Estado do Desenvolvimento Social e Agrário, Sr. Osmar Gasparini Terra, registrado o conhecimento das conclusões daquele órgão de controle interno (peça 2, p. 227) . A responsabilização foi devidamente inscrita no Siafi (peça 2, p. 97) .
7.	A presente tomada de contas especial foi autuada no TCU em 25/4/2017, dando início à fase externa da TCE.
8.	Em instrução à peça 6, foi proposto o arquivamento do feito, por entendimento de que houve prejuízo ao devido processo legal por longo lapso temporal sem notificação do Sr. José Joaquim Rolão da Conceição, transcorrido mais de dez anos da ocorrência do fato gerador sem notificação da autoridade administrativa. Tal posição contou com anuência do Secretário da Unidade respectiva (peça 7) e do Ministério Público de Contas (peça 8) .
8.1.	O entendimento não foi acolhido e determinou-se o seguimento do feito, com a citação dos responsáveis identificados e dos gestores do INSS que se omitiram de notificar o Sr. José Joaquim Rolão da Conceição, todos em solidariedade pelo débito (cf. Acórdão 6366/2017-TCU-Segunda Câmara, de 11/7/2017: v peças 11, 10 e 9) .
9.	Em instrução à peça 22, itens 12.3 a 12.6, foram caracterizados como responsáveis solidários os membros da Comissão de Tomada de Contas Especial do INSS designados para a instrução da presente TCE em sua fase interna, os Srs. Osmar Guimarães de Lima (matrícula 0.921.436; Presidente da Comissão de TCE) ; o Sr. Francisco Alves de Souza Junior (matrícula 0.913.779, Presidente/Substituto da Comissão de TCE) ; a Sra. Mariângela da Costa Lopes (matrícula 0.877.437, Membro da Comissão de TCE) e a Sra. Ana Cristina Ramos Castelo Branco (matrícula 1.102.149, Membro da Comissão de TCE) , além do Sr. Marcio de Oliveira Alexandre, responsável pela emissão do despacho DATCE 152/2016, que deu seguimento ao processo sem que se verificasse a notificação do servidor.
9.1.	Referida instrução propôs, para identificação dos sucessores do Sr. Olympio Pedro Martins de Castro, que se diligenciasse ao Cartório do 4° Ofício do Registro de Distribuição da Justiça do Estado do Rio de Janeiro e à 4ª Vara de Família Regional do Meier, de modo a obter registro de instauração de inventário e arrolamento de bens do de cujus, e a completa qualificação do inventariante do espólio, além do registro da partilha de bens, cópia da respectiva escritura e a qualificação completa dos sucessores (item 17, peça 22) .
10. 	Em resposta às diligências promovidas pela então Secretaria de Controle Externo no Rio de Janeiro, por meio do Ofício-TCU-Secex-RJ 2743/2017 (v. peças 24 e 26) , datado de 30/8/2017, e 2745/2017, de 30/8/2017 (v. peças 25 e 28) , o 4º Ofício do Registro de Distribuição da Comarca da Capital do Estado do Rio de Janeiro (peça 27) informou que nada consta de ações de inventário relativas a José Joaquim Rolão da Conceição ou a seu espólio.
11.	Em consulta processual em base do Tribunal de Justiça do Rio de Janeiro, verificou-se a existência de Ação de Inventário e Partilha referente ao espólio de Olympio Pedro Martins de Castro (processo 0013503-61.2011.8.19.0208, peça 33) , com a identificação, como requerentes da ação, os srs. Pedro Henrique Costa de Castro, Rosangela Frazão Costa de Castro (inventariante, cf. peça 33) e Thalassa Costa de Castro (cf. peça 34) .
12.	Na instrução inserida à peça 37, concluiu-se pela citação do ex-servidor José Joaquim Rolão da Conceição e dos terceiros responsáveis Rosangela Frazão Costa de Castro (inventariante de Olympio Pedro Martins de Castro) , Osmar Guimarães de Lima, Francisco Alves de Souza Junior, Mariângela da Costa Lopes, Ana Cristina Ramos Castelo Branco e Marcio de Oliveira Alexandre (responsáveis pela condução da fase interna da TCE) , deveriam figurar no polo passivo da presente TCE, em atenção ao item 9.1 do Acórdão 6366/2017-TCU-Segunda Câmara.
12.1.	 Em cumprimento ao Despacho do Sr. Relator (peça 39) , foram promovidas as citações propostas, mediante os Ofícios-Sec/RJ:
	a) 0381/2019 (peças 47 e 60, José Joaquim Rolão da Conceição) ;
	b) 0382/2019 (peças 48 e 64, Rosangela Fraza¿o Costa de Castro) ;
	c) 0383/2019 (peças 49 e 56, Osmar Guimarães de Lima) ;
	d) 0384/2019 (peças 52 e 55, Francisco Alves de Souza Junior) ;
	e) 0385/2019 (peça 53 e 77, Mariângela da Costa Lopes) ;
	f) 0386/2019 (peças 50 e 59, Ana Cristina Ramos Castelo Branco) ;
	g) 0387/2019 (peças 51 e 57, Marcio de Oliveira Alexandre) .
12.1.1.	A Sra. Mariângela da Costa Lopes solicitou e obteve (em 27/3/2019, cf. peça 58) vista e cópia do processo. A Sra. Rosangela Fraza¿o Costa de Castro, por intermédio de procuradora, também solicitou e obteve vista/acesso ao processo (v. pedido, peça 62; procuração, peça 61; resposta ao pedido, peça 63) .
12.1.2.	Os srs. Ana Cristina Ramos Castelo Branco, Francisco Alves de Souza Junior, Mariângela da Costa Lopes, Osmar Guimarães de Lima e Rosangela Fraza¿o Costa de Castro solicitaram e obtiveram prorrogação de trinta dias para apresentação de suas alegações de defesa (cf. peças 65, 66, 67, 68 e 69) .
12.1.3.	O expediente dirigido ao Sr. José Joaquim Rolão da Conceição foi devolvido por motivo "Mudou-se" (cf. peça 60) . 
12.2.	Os srs. Ana Cristina Ramos Castelo Branco, Francisco Alves de Souza Junior, Mariângela da Costa Lopes, Osmar Guimarães de Lima, Marcio de Oliveira Alexandre e Rosangela Fraza¿o Costa de Castro (esta por procuradora) atenderam à citação por meio de documentos juntados, respectivamente, às peças 75, 74, 76, 73, 54 e 70.
13.	Na instrução precedente (peça 80) , verificou-se que o processo não se encontrava saneado, uma vez que não se realizou a citação do Sr. José Joaquim Rolão da Conceição, pois o expediente a ele dirigido para fins de citação foi devolvido por motivo "Mudou-se" (cf. peça 60) .
13.1.	Assim sendo, para fins de saneamento dos autos, foi então proposta a renovação da citação do referido responsável.
13.2.	 Em cumprimento ao Despacho do Secretário (peça 82) , foi promovida a citação proposta, mediante o Ofício-TCU/Seproc 14211/2019 (peça 84) , datado de 6/12/2019. 
	ANÁLISE DOS PRESSUPOSTOS DE PROCEDIBILIDADE DA IN/TCU 71/2012
	Verificação de Eventual Prejuízo ao Contraditório e Ampla Defesa
14.	A proposta de reconhecimento de prejuízo à defesa pelo transcurso de mais de dez anos do fato gerador sem notificação dos responsáveis feita no âmbito da instrução à peça 6 foi afastada por ocasião da edição do Acórdão 6366/2017-TCU-Segunda Câmara, tendo-se, assim, não reconhecido, preliminarmente, prejuízo ao contraditório e ampla defesa.
	Valor de Constituição da TCE
15.	Verifica-se que o valor atualizado do débito apurado (sem juros) em 1º/1/2017 é R$ 386.430,02 (v. peça 79, p. 1) , portanto superior a R$ 100.000,00, na forma estabelecida conforme os arts. 6º, inciso I, e 19 da IN-TCU 71/2012, modificada pela IN-TCU 76/2016.
16.	Logo, a tomada de contas especial está, assim, devidamente constituída e em condição de ser instruída.
	VERIFICAÇÃO DA EXISTÊNCIA DE OUTROS DÉBITOS
17. 	Informa-se que não foram encontrados débitos imputáveis aos responsáveis em outros processos em tramitação neste Tribunal (v. peça 78) .
	EXAME TÉCNICO
	Caracterização das irregularidades geradoras do dano ao erário
18.	A situação sintetizada na seção "histórico" desta instrução combinada com os elementos tratados na instrução anterior (peça 80) importa na seguinte irregularidade:
18.1.	Ocorrência: fraude na concessão de benefício previdenciário, em decorrência de uso de vínculos empregatícios fictícios com empresas, relação de salários inexistes e majoração de tempo de serviço.
Valor histórico: R$ 146.683,90 (v. peça 2, p. 125 e 132) ;
Dispositivos violados: arts. 24, 52 e 55 da Lei 8.213/1991 e arts. 56, 59, 60, 61, 62, 65 e 66 do Decreto 3.048/1999;
Responsáveis: José Joaquim Rolão da Conceição, ex-servidor do INSS, CPF-XXX.054.477-XX, em solidariedade com Ana Cristina Ramos Castelo Branco (CPF: XXX.009.657-XX) , Francisco Alves de Souza Junior (CPF: XXX.877.894-XX) , Marcio de Oliveira Alexandre (CPF: XXX.734.907-XX) , Mariângela da Costa Lopes (CPF: XXX.380.227-XX) , Olympio Pedro Martins de Castro (CPF: XXX.121.437-XX) e Osmar Guimarães de Lima (CPF: XXX.675.827-XX.
Condutas: 
José Joaquim Rolão da Conceição - na condição de servidor do INSS e responsável pela concessão de benefícios previdenciários, o Sr. José Joaquim Rolão da Conceição promoveu a concessão de aposentadoria dos Srs. Olympio Pedro Martins de Castro (Falecido) , CPF: XXX.121.437-XX os quais não atendiam às exigências para tal benefício, sem suporte em documentos ou consultas idôneos, resultando em concessões que geraram pagamentos irregulares dos benefícios, em prejuízo ao Erário federal, sem que se indicasse qualquer situação que justificasse a adoção de tal conduta, em vez de promover a devida verificação do atendimento das condições para tais concessões, com base na documentação apresentada pelos segurados e/ou em consultas que validassem as informações disponibilizadas nos documentos em apreço;
Olympio Pedro Martins de Castro - na condição de segurado do INSS e beneficiário de benefício previdenciário irregular, o Sr. Olympio Pedro Martins de Castro da Conceição percebeu pagamentos indevidos decorrentes de benefício cuja concessão não atendeu às exigências normativas para sua realização, resultando em prejuízo ao Erário federal, sem que se indicasse qualquer situação que justificasse a adoção de tal conduta, em vez de promover o devido atendimento das condições para tal concessão, recusando recebimento dos referidos pagamentos;
Ana Cristina Ramos Castelo Branco, Francisco Alves de Souza Junior, Marcio de Oliveira Alexandre, Mariângela da Costa Lopes e Osmar Guimarães de Lima - na condição de servidores responsáveis pela  tomada de contas especial, os responsáveis em apreço deixaram de realizar a notificação do Sr. Jose¿ Joaquim Rolão da Conceição na fase interna da presente tomada de contas especial, com prejuízo ao regular exercício ao direito ao contraditório e à ampla defesa do responsável José Joaquim Rolão da Conceição.
Evidências: Relatório de Auditoria do INSS - NB 42/105.058.593-0,  peça 1, p. 11-15; Relatórios Detalhados de Créditos, peça 1, p. 190-204; peça 2, p. 3-17; Cálculo e atualização monetária de valores recebidos indevidamente - relatório simplificado 	peça 1, p. 158-162; Relatório Auditoria de Benefícios, peça 1, p. 121-122; Ultimação de Instrução - Processo Administrativo Disciplinar (processo 35301.006455/2007-11, peça 1, p. 16-40) ; Relatório - Processo Administrativo Disciplinar (processo 35301.006455/2007-11, peça 1, p. 42-75) .
	Individualização das Condutas
19.	Considerando o ilícito acima identificado, a imputação de responsabilidade atende aos pressupostos estabelecidos na jurisprudência desta Corte de Contas. Com efeito, há elementos para individualizar as condutas, o nexo de causalidade entre estas e as irregularidades geradoras do dano e está caracterizada a atuação, no mínimo culposa, dos responsáveis, conforme matriz de responsabilização anexa a esta Instrução.
	Verificação do Prazo de Prescrição da Pretensão Punitiva
20.	Observa-se ter ocorrido a prescrição da pretensão punitiva por parte do TCU que, nos termos do entendimento firmado no Acórdão 1441/2016-TCU-Plenário (Rel. Ministro Benjamin Zymler) , subordina-se ao prazo geral de prescrição indicado no art. 205 do Código Civil, qual seja, dez anos contados a partir da data de ocorrência da irregularidade sancionada, nos termos do art. 189 do Código Civil. As irregularidades discutidas nesta TCE ocorreram nos exercícios de 1996 a 2006, portanto há mais de 10 anos, considerando-se que a data de contagem da prescrição se dá a partir da data do último pagamento, cf. entendimento do Acórdão 1641/2016-TCU-Plenário, bem como que não houve a interrupção dentro desse prazo prescricional, pois a citação só veio a ser determinada em 2019 (v. peça 39) .
	Análise das citações
	Citação do espólio de Olympio Pedro Martins de Castro, na pessoa de Rosangela Frazão Costa de Castro
21.	Por intermédio de procuradora, a Sr. Rosangela Frazão Costa de Castro, na condição de representante do espólio de Olympio Pedro Martins de Castro, apresentou alegações de defesa juntadas aos autos por intermédio da peça 70.
22.	Em um primeiro momento, informa que os herdeiros e sucessores do Sr. Olympio são: Rosângela Frazão Costa de Castro, viúva e inventariante; Pedro Henrique Costa de Castro, filho; Thalassa Costa de Castro, filha; Danielle Christine Dias Castro, filha, e Pedro Marcelo Dias Castro, filho. A advogada subscritora das alegações de defesa esclareceu que representa os três primeiros [cf. procurações, peças 61, 71 e 72]; os dois últimos integram o processo de inventário com advogado próprio e não são aqui representados por ela. Assim sendo, indicou os endereços desses dois últimos, a saber: Danielle - Av. Duque de Caxias, 2819, bloco A, apto. 504, Deodoro, Rio de Janeiro/RJ; Pedro Marcelo - Estrada de Jacarepaguá, 4920, casa 5, Bosque dos Esquilos, Anil, Jacarepaguá, Rio de Janeiro/RJ (peça 70, p. 1-2) .
23.	A defendente ressaltou que nos autos do processo administrativo disciplinar que apurou os fatos que ensejaram a presente TCE não houve posição conclusiva quanto à participação do beneficiário Olympio Pedro Martins de Castro na irregularidade apontada, o que teria, inclusive, sido reconhecido em análise feita no âmbito do presente processo, na instrução à peça 6 (peça 70, p. 3-5) .
24.	Em seguida, reportando-se à proposta de deliberação contida na peça 10 que determina a citação do espólio, registra o estarrecimento e o choque que ela e seus filhos tiveram ao tomar conhecimento da citação, chamados a prestar informações sobre irregularidades que desconhecem e a recolher aos cofres público valor tido por ela como exorbitante que não poderia ser coberto nem com a eventual venda de todos os bens deixados pelo de cujus, registrando que um dos bens imóveis serve de moradia para os herdeiros (peça 7, p. 5) .
25. 	Esclareceu, ainda, a defendente, que que possui meios próprios de subsistência, possuía dois filhos (Pedro Marcelo e Danielle) quando conheceu o Sr. Olympio, com quem casou em 3/12/2014 e teve dois filhos, Pedro Henrique e Thalassa. Disse não se encontrar em condições de informar sobre os vínculos empregatícios do seu marido, especialmente os anteriores ao seu casamento, muito menos sobre os fatos a ele imputados. Por ocasião da concessão dos benefícios, Pedro Henrique possuía 2 anos, Thalassa ainda não era nascida e os outros dois já moravam por conta própria, não sendo possível especificar que estes tivessem usufruído dos valores advindos da aposentadoria em questão. Quando a aposentadoria foi suspensa em outubro de 2006, os dois filhos mais jovens eram menores de idade e viviam às custas dos pais. Os bens arrolados no inventário incluem alguns adquiridos pelo de cujus antes do casamento e outros obtidos depois, com a participação financeira dela. Por fim, asseverou que somente o Sr. Olympio poderia oferecer esclarecimentos sobre os fatos arrolados concernentes à sua vida laborativa (peça 70, p. 7-9) .
26.	Reitera a defendente que não se identifica ter sido o Sr. Olympio responsável pelo ato lesivo, o que inviabilizaria qualquer ação de cobrança ou indenizatória. Com o seu falecimento, seus herdeiros ficaram impossibilitados de produzir qualquer prova a seu favor, especialmente pela decorrência de grande transcurso de tempo entre a ocorrência dos fatos e a citação (peça 70, p. 9-10) .
27. 	Ressalvou que o dever de reparo dos herdeiros não deve ultrapassar aos limites legais, restritos ao valor da herança recebida, nos termos dos arts. 1792 e 1997 do Código Civil e art. 597 do Código de Processo Civil (peça 70, p. 20) .
28.	Retomando a discussão sobre o lapso temporal, ressalta que os autos evidenciaram ter havido o transcurso de mais de dez anos do fato gerador sem que a autoridade administrativa federal competente houvesse notificado o responsável, o que subsidiou proposta pelo arquivamento do processo (peça 70, p. 10-13) .
29.	Por tudo que foi exposto, protestou a defendente pela improcedência total da TCE, devida a não caracterização de que o beneficiário em comento concorrera de forma efetiva para o ato delituoso para que seja excluído da relação processual, bem como seja arquivado o processo em relação a ele sem julgamento do mérito, por ausência de pressuposto para desenvolvimento válido do processo (peça 70, p. 15) .
	Análise
30.	Em apertada síntese, a defendente centrou sua argumentação em dois pontos: não houve comprovação de participação de seu ex-marido e falecido, ora beneficiário, na fraude, nem haveria, no momento, considerado o tempo passado, condições de exercício pleno do direito de defesa.
31.	Em relação ao segundo argumento, registre-se que a irregularidade era de conhecimento do segurado falecido em 2011, que dela foi notificado em 2006, conforme Ofício-INSS/MAGER.1 3317/2006 (peça 1, p. 124) , de 30/10/2006, entregue em 7/11/2006 (peça 1, p. 125) , sem que tenha apresentado defesa (cf. despacho de 21/11/2006, peça 1, p. 126-127) . Reconhece-se, no entanto, haver passado mas de dez anos dessa comunicação, ensejar comprometimento do exercício do amplo direito de defesa nesta fase externa da TCE, em aplicação analógica da regra do art. 6º. inciso I, da Instrução Normativa-TCU 71, de 28/11/2012, a indicar arquivamento do processo em relação ao espólio do beneficiário, diante das circunstâncias trazidas aos autos por seus sucessores e o lapso temporal reconhecido,
31. 	Por outro lado, observa-se, com efeito, no que diz respeito ao primeiro argumento, que o Relatório do PAD limitou-se a evidenciar os atos praticados pelo servidor do INSS que resultaram na concessão irregular do benefício em favor do Sr. Olympio Pedro Martins de Castro, sem caracterizar o conluio com o segurado (peça 1, p. 31-32 e 52, item 4.1.36) .
32.	A insuficiência probatória foi o fundamento invocado pelo TCU para, em grau de recurso, excluir da relação processual segurados da previdência arrolados como responsáveis, entendendo que não havia nos autos elementos que indicassem a participação deles nas fraudes perpetradas em posto do Seguro Social. Cabe transcrever excertos do voto condutor ao Acórdão 2415/2004-TCU-Primeira Câmara, da relatoria do Ministro MARCOS BEMQUERER COSTA, que bem elucidam a questão: 
5. Outrossim, compulsando os autos, constata-se que os aludidos beneficiários foram incluídos como responsáveis nesta TCE, muito embora não tenham sido colhidas provas ou elementos que denotassem a participação individual de cada qual no ilícito então apurado, ou mesmo caracterizassem a má-fé por parte destes no episódio em comento.
6. Com efeito, não vislumbro no Relatório, no Voto ou mesmo no Acórdão em apreço qualquer menção à conduta comissiva ou omissiva por parte dos beneficiários para o cometimento do ilícito, e que, ante a sua condição de estranhos à Administração Pública e ao serviço público, poderia lhes alçar à qualidade de responsáveis no processo. Pelo que pude depreender dos autos, estes aparecem como responsáveis única e exclusivamente por terem sido favorecidos com as aposentadorias indevidas, sem que se tenha apurado a correspondente participação de cada qual na fraude em foco.
 (...) 
9. É importante perceber que não há nestes autos sequer indícios de má-fé dos beneficiários com as aposentadorias irregulares, ou de que estes hajam concorrido de forma culposa ou dolosa para o dano ao erário em apreço, circunstância essa, sim, que poderia trazê-los para a esfera de competência do TCU, a teor do art. 1°, inciso I, da Lei n. 8.443/1992.
10. Ressalte-se que em situações análogas, nas quais também não restou comprovada nos respectivos inquéritos administrativos a má-fé dos beneficiários ou a sua participação na fraude, o Tribunal tem adotado medidas como a exclusão de sua responsabilidade, deixando de proceder ao julgamento de suas contas (Acórdão 13/1993-TCU-Segunda Câmara) , ou mesmo o julgamento pela regularidade, com ressalva, das contas dos responsáveis (Acórdãos ns. 219/1997 e 137/1998, ambos do Plenário) .
33.	De igual modo, no julgamento do TC Processo 014.555/2010-7, proferido na Sessão de 10/4/2013, o Plenário decidiu excluir 24 segurados da relação processual, também sob a alegação da ausência de provas capazes de evidenciar a participação deles na fraude. A orientação ali sufragada decorreu do acolhimento do parecer do MP/TCU, representado pela Subprocuradora-Geral Cristina Machado da Costa e Silva, cuja solidez da fundamentação recomenda a reprodução de trechos que interessam ao caso concreto (Acórdão 859/2013-TCU-Plenário, Relator Ministro JOSÉ MÚCIO MONTEIRO) :
11. Outra questão importante a ser examinada se refere à conduta dos segurados em prol da fraude. É que as irregularidades atribuídas aos beneficiários não dizem respeito à gestão de convênios ou outros ajustes nos quais eles atuam como gestores de recursos públicos e assumem para si a responsabilidade de prestar contas dos valores por ela recebidos.
12. Ao contrário, esses responsáveis eram simples cidadãos que requereram benefícios previdenciários em um posto de atendimento do INSS, sem que tivessem implementado todos os requisitos para tanto. Não se produziu, nos autos, prova de que eles tenham atuado ativamente para a consecução da fraude, circunstância que poderia atraí-los à jurisdição do TCU, na forma do art. 16, § 2.º, alínea 'b', da Lei Orgânica do TCU.
13. Desse modo, em hipóteses como essas, não se aplica o brocardo tão utilizado em sede processos de contas de que compete ao gestor público e/ou responsável comprovar a boa e regular aplicação dos recursos que lhe foram confiados, pois nenhum recurso público foi repassado a esses segurados a título de acordo, convênio ou outro instrumento congênere.
14. Não tendo os segurados a obrigação ordinária de prestar contas, eventual irregularidade causadora de prejuízo ao erário a eles imputada mediante ação ou omissão deve ser provada por quem alega, nos termos do art. 333, inciso I, do Código de Processo Civil, a saber:
	'art. 333. O ônus da prova incumbe:
	I - ao autor, quanto ao fato constitutivo do seu direito;'
15. Desse modo, as ocorrências irregulares supostamente causadas pelos responsáveis segurados deveriam estar cabalmente provadas nestes autos de Tomada de Contas Especial, sob pena de insuficiência documental para emissão de julgamento pela Corte de Contas com base em elementos de provas. Veja-se que a própria unidade instrutiva reconhece, em relação a um deles, que o nome dela teria sido utilizado pela quadrilha que atuava no posto do INSS e que ela não teria participado da irregularidade em si.
16. A nosso ver, essa mesma conclusão é válida para todos os demais, eis que não há no feito quaisquer elementos de prova indicando o conluio dos segurados na concessão fraudulenta dos benefícios, ou mesmo de que tenham, efetivamente, percebido o benefício indevido em suas contas bancárias.
17. Outrossim, não há nem mesmo indícios de que os tempos de serviço impugnados pelo INSS tenham sido informados de má-fé por esses beneficiários, uma vez que a quadrilha que atuava no Posto da Penha agia de forma a conceder benefícios com a inclusão de tempos fictícios, sem que se possa afirmar que houve solicitação nesse sentido por parte dos segurados.
 (...) 
19. Veja-se que o simples fato de solicitar a aposentadoria sem ter tempo suficiente para tanto não é irregularidade de per si, nem configura fraude por parte do peticionário, pois cabe ao INSS examinar a documentação apresentada e indeferir o benefício quando não satisfeitos os requisitos legais. Caso estivesse comprovada a participação desse grupo de pessoas, seja pela forja da documentação, seja pelo pagamento aos servidores do INSS para a inclusão de tempo de serviço inexistente, ou qualquer outra hipótese de fraude, poderiam e deveriam ser incluídos como responsáveis solidários na TCE. Não é, todavia, o que se apurou neste processo, não havendo elementos outros senão única e exclusivamente a inadequação dos respectivos tempos de serviços para a obtenção das aposentadorias, o que não se afigura suficiente para torná-los responsáveis perante o TCU.
34.	Não destoam desse raciocínio os fundamentos colhidos da sentença criminal referida pela Secex/SC, no âmbito da instrução do TC Processo 009.929/2012-6, da relatoria do Exmo. Ministro BENJAMIM ZYMLER, que trata de tomada de contas especial instaurada pelo INSS em razão da concessão irregular de benefício de aposentadoria, na Agência da Previdência Social em Lages/SC. Apesar de a sentença absolutória proferida pelo Juízo Federal da Circunscrição Judiciária de Lages/SC dizer respeito às circunstâncias próprias do caso analisado, é oportuno conferir a análise de culpabilidade efetuada pelo magistrado, particularmente quanto à necessidade declinada na decisão de que a condenação do réu dependeria da comprovação de alguma ligação existente entre o segurado e o servidor que concedeu a aposentadoria irregular. Transcrevem-se, a seguir, os excertos da sentença destacados pela Secex/SC na sua instrução para justificar a exclusão do segurado da relação processual (peça 48, p. 18 e 19 do TC Processo 009.929/2012-6) , in verbis:
 (...) apesar de existirem fortes indícios de irregularidades na concessão do benefício, esses devem, todavia, serem atribuídos ao INSS e seus servidores que, ao analisarem o pedido do réu e instruírem seu procedimento administrativo, não tomaram os cuidados necessários - para não dizer que agiram de má-fé - na verificação das atividades do réu, e, em consequência, não observaram que ele não tinha direito ao cômputo desse período como especial e respectiva aposentadoria concedida.
Considerando-se o conjunto probatório coligido, a conduta do réu não pode ser enquadrada no tipo penal de estelionato, pois, pelo apurado, apenas formulou um pedido administrativo de aposentadoria por tempo de serviço ao INSS, sem restar comprovado o emprego de engodo para induzir ou manter a vítima em erro.
De fato, apesar e existirem indícios de irregularidades na concessão do benefício, não restou demonstrado o liame causal entre o pedido formulado pelo réu e a concessão irregular, ou seja, não há nos autos prova de que o benefício foi concedido irregularmente porque o ora denunciado estava de conluio com a servidora do INSS para tal desiderato.
 (...) 
Portanto, não havendo prova nos autos que demonstre que o réu Moacir tenha empregado meio fraudulento para conseguir vantagem econômica ilícita, não subsiste a prática do delito de estelionato contra a previdência social, devendo, destarte, ser o réu absolvido ante a falta de provas. 
35.	No mesmo sentido, a Primeira Turma Recursal dos Juizados Especiais Federais do Rio de Janeiro, ao prover parcialmente apelo interposto contra decisão do 8º Juizado Especial Federal no Rio de Janeiro - RJ, determinou ao INSS que se abstivesse de cobrar do segurado a devolução dos valores pagos a ele a título de aposentadoria, por tempo de contribuição, ao argumento de que não havia nos autos elementos comprobatórios da atuação do autor, por conduta comissiva ou omissa, no sentido de induzir o erro da Administração (peça 26 do TC Processo 044.598/2012-2) . Eis a ementa do julgado:
EMENTA: PREVIDENCIÁRIO. RESTABELECIMENTO DE APOSENTADORIA CANCELADA ADMINISTRATIVAMENTE APÓS PROCEDIMENTO DE AUDITORIA INTERNA. A ADMINISTRAÇÃO PÚBLICA TEM O PODER-DEVER DE REVER SEUS PRÓPRIOS ATOS. BENEFÍCIO CORRETAMENTE INTERROMPIDO. DEVOLUÇÃO DAS QUANTIAS PAGAS. RECEBIMENTO DE BOA-FÉ. PRESUNÇÃO. RECURSO DO AUTOR PARCIALMENTE PROVIDO TÃO SOMENTE PARA DETERMINAR QUE O INSS SE ABSTENHA DE COBRAR A DEVOLUÇÃO DOS VALORES.
Cuida-se de Ação na qual o autor postula a condenação do INSS na obrigação de proceder ao restabelecimento da aposentadoria por tempo de contribuição integral NB 42/120138981-7, cuja DIB (data de inicio do beneficio) foi fixada em 22 de novembro de 2001, suspensa em dezembro de 2002, ante suposta irregularidade identificada pelo Setor de Auditoria. Pugna, subsidiariamente, na hipótese de improcedência do pedido de restabelecimento, seja declarada a obrigação da autarquia em se abster de cobrar quaisquer valores a titulo de ressarcimento das prestações adimplidas, já que verba de caráter alimentar, recebida de boa-fé. Eventualmente improcedente também este último pedido, seja declarado o direito à devolução dos valores recebidos através de consignação em aposentadoria que porventura venha a ser futuramente concedida pelo INSS.
Decido.
No que tange ao restabelecimento do beneficio, com fulcro nos artigos 46, da Lei 9.099/95, e 37, do R1TR/SJRJ, reporto-me aos termos da sentença prolatada, os quais ficam adotados como razão de decidir pelo desprovimento desse pleito autoral.
Sobre os valores recebidos pelo segurado a titulo de beneficio indevidamente concedido, afasto o recebimento de má-fé, uma vez que a presunção milita em favor de sua antítese. Dos autos, à toda evidência, não constam documentos que demonstrem que o autor tenha induzido, por conduta comissiva ou omissiva, o erro da administração, a qual conta com órgão técnico altamente especializado para análise na concessão de benefícios.
Ante o exposto, DOU PARCIAL PROVIMENTO ao recurso tão somente para determinar que o INSS se abstenha de cobrar do segurado a devolução dos valores pagos a ele a titulo de aposentadoria por tempo de contribuição indevidamente concedida (NB42/120138981-7) .
 (...) .
36.	Há outro conjunto de julgados do TCU, da relatoria do Ministro JOSÉ MÚCIO MONTEIRO, em que o Relator também se ressentiu da presença de elementos que permitissem a correta identificação e qualificação dos responsáveis arrolados em TCEs envolvendo fraudes em benefícios previdenciários. Nesses casos, decidiu-se pela condenação em débito apenas do servidor comprovadamente envolvido nos ilícitos e por não se prosseguir na apuração de responsabilidades dos demais sujeitos inicialmente instados a figurar na relação processual, haja vista que os custos relacionados à restituição dos autos à origem, para a realização de providências saneadoras, não se justificavam em termos de benefícios de controle (Acórdãos 1201/2011, 427/2012, 789/2012, 2580/2012, 325/2013, 509/2013, todos do Plenário deste Tribunal) .
37.	No voto proferido no TC Processo 014.055/2010-4, que orientou a decisão adotada no Acórdão 2580/2012-TCU-Plenário, o Ministro JOSÉ MÚCIO MONTEIRO assim concluiu sua manifestação: 
	Portanto, tendo em vista o alto custo de identificação e localização de terceiros participantes dos ilícitos, defronte da baixa expectativa de sucesso na cobrança dos valores devidos, bem como que ao credor (a União, em última instância) é facultado desconsiderar a solidariedade, à sua conveniência, entendo que, nesta situação, a responsabilização fique restrita ao ex-servidor (...) .
38.	Em outra decisão sobre o tema, proferida nos autos do TC Processo 044.693/2012-5, na sessão de 4/9/2013, o Plenário desta Corte entendeu que o segurado não deveria responder pelo débito apurado em sede de TCE instaurada pelo INSS, acompanhando, naquela assentada, a manifestação do Ministro-Relator BENJAMIN ZYMLER, secundado pelo representante do Ministério Público junto ao TCU, no sentido de que os autos careciam de "elementos descritivos da conduta" do segurado que possibilitassem imputar-lhe responsabilidade pela concessão irregular de benefício previdenciário (Acórdão 2369/2013-TCU-Plenário) .
39.	O traço comum dos julgados mencionados refere-se ao reconhecimento da precariedade do acervo probatório neles apontada quanto à apuração da conduta dos segurados no cometimento das fraudes. Referidos precedentes revelam que não é algo incomum a insuficiência de elementos probatórios no processo para respaldar eventual condenação dos segurados.
40.	O INSS indicou a situação irregular do segurado em virtude de ter sido beneficiário de concessão de benefício previdenciário sem atendimento às exigências normativas então vigentes, mas não caracterizou a atuação desse segurado que tenha contribuído para a perpetração dessa irregularidade (v. item 31) .
41.	A despeito da presunção de veracidade das apurações procedidas pelo INSS, verifica-se que no âmbito dessas averiguações não há uma preocupação específica quanto à análise da conduta dos beneficiários, no sentido de demonstrar que agiram de forma culposa ou dolosa nos atos fraudulentos perpetrados pelos ex-servidores. Esse aspecto também não fugiu aos olhos do Ministério Público junto TCU, representado pela Subprocuradora-Geral Cristina Machado da Costa e Silva, nos termos do parecer emitido nos autos do TC Processo 023.254/2012-2 (apreciado por meio do Acórdão 3626/2013-TCU-Plenário, em Sessão Extraordinária de 10/12/2013, consoante o Voto do relator, Min. BENJAMIN ZYMLER, que adotou a posição do Parquet) .
42.	 Convém trazer à colação trechos do citado parecer do MP/TCU, na medida em que retrata com propriedade a insuficiência das investigações levadas a efeito pelo INSS quanto à avaliação da culpabilidade dos segurados, a dificuldade de comprovação dos vínculos empregatícios pelo segurado, em virtude do extravio dos documentos originais da concessão no âmbito da Autarquia, bem como o entendimento que vem sendo adotado pelo TCU nos processos de tomada de contas especial originários do INSS quando não há prova de participação - culposa, pelo menos - do segurado.
	5.	 Com efeito, os processos de auditorias, de sindicâncias e outros disciplinares desenvolvidos pelo INSS em nenhum momento cuidaram de verificar as condutas dos beneficiários, ou mesmo o grau de participação ou de responsabilidade destes nas fraudes cometidas.
	6.	 Aliás, oportuno observar que algumas das irregularidades atribuídas aos aposentados foram por eles posteriormente elididas (peça n.º 1, pp. 188 e 318, peça n.º 4, pp. 72 e 174) , demonstrando, ao menos, uma incerteza nas conclusões do INSS acerca da contagem de tempo indevido e também, por outro lado, revelando uma dose de boa fé desses segurados, os quais entregaram seus documentos originais aos prepostos do Instituto e, sem que tenham dado causa ou contribuído para tanto, não mais tiveram acesso a eles, dado o extravio ocorrido no seio da instituição. Portanto, esses beneficiários foram instados a comprovar os vínculos empregatícios e os recolhimentos previdenciários passados, apesar da privação documental ocorrida por falha do INSS, alheia à vontade deles.
	7.	 A título de exemplo, cite-se a situação do Senhor Alfonso Dias Alvares, em relação ao qual foram impugnados os recolhimentos previdenciários de 17/02/1967 a 30/10/1975 e de 01/11/1975 a 30/04/1998. Em sua defesa administrativa, o segurado logrou comprovar documentalmente o efetivo tempo de contribuição de 01/12/1975 a 31/12/1997 (cerca de 22 anos de recolhimento) , donde se conclui que os indícios do INSS sobre a fraude em si não eram absolutos ou inquestionáveis, mas apenas sugestivos ou indicativos. Quanto aos segurados em si, essas presunções de participação na fraude sequer foram feitas, impedindo que se atribua a esses qualquer corresponsabilidade no ilícito e, consequentemente, pelo débito.
	8.	 A propósito, verificamos também que o presente caso é bastante similar àquele apreciado no bojo do TC Processo 044.693/2012-5, no qual nos manifestamos pelo arquivamento do feito, ante a ausência dos pressupostos de constituição e desenvolvimento válido e regular do processo, nos termos do art. 212 do RI/TCU, e, alternativamente, pela exclusão da segurada do INSS da relação processual, por não ter restado comprovada a sua participação na fraude.
	9. 	Por ocasião do julgamento da TCE acima mencionada, o eminente Relator, Ministro Benjamim Zymler, acolheu parcialmente os fundamentos lançados em nosso parecer, no sentido de excluir a responsabilidade da segurada do INSS (v. Acórdão 2369/2013-TCU-Plenário) , ante a ausência de comprovação de que tenha participado da fraude na concessão do benefício previdenciário.
	10. De outro turno, Sua Excelência se alinhou ao encaminhamento sugerido pela Unidade Técnica no tocante à irregularidade das contas do servidor do INSS que cometeu as fraudes, com a sua consequente condenação ao pagamento do débito e aplicação de multa.
	11.	 Dessa forma, tendo em vista a similaridade do contexto fático destes autos com o precedente acima mencionado, no qual não se encontram documentos suficientes para atribuir participação na fraude aos beneficiários do INSS, para com isso atraí-los ao polo passivo desta TCE, e rendendo homenagens aos sólidos fundamentos lançados pelo Ministro Benjamim Zymler no voto condutor do Acórdão 2369/2013-TCU-Plenário, esta representante do Ministério Público se manifesta pela exclusão dos segurados da relação processual e pela irregularidade das contas da Senhora Sueli Okada, com a sua condenação ao pagamento do débito apurado nos autos, aplicação da multa prevista no art. 57 da Lei n.º 8.443/1992 e demais providências pertinentes.
43.	Vale transcrever, ainda nesse contexto, trechos do Voto do Exmo. Sr. Relator BENJAMIM ZYMLER exarado nos autos do TC Processo 023.254/2012-2 (peça 127 do TC Processo 023.254/2012-2) , que confirma sua concordância com o posicionamento do Ministério Público junto ao TCU:
8. Quanto aos beneficiários, entendo que devem ser excluídos da presente relação processual, consoante as seguintes ponderações do Ministério Público junto ao TCU: 
4. Com as devidas vênias, não há como se extrair das apurações internas no âmbito do INSS quaisquer elementos que permitam concluir pela existência de conluio entre os segurados e a então servidora do Instituto. 
5. Com efeito, os processos de auditorias, de sindicâncias e outros disciplinares desenvolvidos pelo INSS em nenhum momento cuidaram de verificar as condutas dos beneficiários, ou mesmo o grau de participação ou de responsabilidade destes nas fraudes cometidas. 
... não se encontram documentos suficientes para atribuir participação na fraude aos beneficiários do INSS, para com isso atraí-los ao polo passivo desta TCE (grifamos) 
44.	Nesse quadro, ante a similaridade do contexto fático-probatório destes autos com o que se verificou no TC Processo 014.555/2010-7 e no TC Processo 023.254/2012-2, caracterizados, sobretudo, pela falta de elementos que comprovem a atuação culposa ou dolosa do segurado em conluio com o ex-servidor envolvido na irregularidade em apreço, impõe-se aplicar ao caso concreto a mesma solução a que chegou o TCU quando da prolação do Acórdão 859/2013-TCU-Plenário e 3.626/2013-TCU-Plenário, no sentido de excluir o segurado da relação processual.
45.	O fato de remanescer no processo somente um dos devedores solidários, em virtude da exclusão superveniente dos demais, e a cobrança prosseguir apenas em relação ao que permaneceu nos autos, é matéria que já foi pacificada pela jurisprudência da Corte, segundo a qual o benefício legal da solidariedade milita em favor do credor, a quem cabe exigir a dívida por inteiro de um ou de todos os devedores solidários. Faculta-se ao devedor que se sentir prejudicado ajuizar eventual ação regressiva. A esse respeito, a Ministra Ana Arraes, no voto que proferiu no TC Processo 016.698/1999-1, julgado pelo Acórdão 758/2013-TCU-Primeira Câmara, assinalou que:
	A solidariedade passiva é instituída em favor do credor, que pode exigir de um ou de todos os devedores a integralidade da dívida. Assim, conforme precedentes desta Casa, a impossibilidade de cobrança de alguns dos devedores não gera óbice a que seja imputada responsabilidade exclusivamente aos devedores remanescentes, os quais, se assim entenderem, podem entrar com a ação regressiva cabível (acórdão do Plenário 789/2012 e 598/2009, dentre outros) .
46.	Assim sendo, acolhe-se as alegações de defesa apresentadas no sentido de excluir o segurado/beneficiário Olympio Pedro Martins de Castro (CPF: XXX.121.437-XX) da presente relação processual.
	Citação de Osmar Guimarães de Lima, Francisco Alves de Souza Junior, Mariângela da Costa Lopes e Ana Cristina Ramos Castelo Branco
47.	Em alegações de defesa juntadas à peça 73, o Sr. Osmar Guimarães de Lima solicitou que os demais membros da Comissão de Tomada de Contas Especial fossem "retirados dos fatos imputados" no Acórdão 6366/2017-TCU-Segunda Câmara, pois, na condição de Presidente da Comissão, teria sido o único responsável pelas atribuições desenvolvidas pelos membros da referida comissão (peça 73, p. 1) . o Sr. Francisco Alves de Souza Junior, a Sra. Mariângela da Costa Lopes e a Sra. Ana Cristina Ramos Castelo Branco, por sua vez, apresentaram defesa que correspondem a cópias da defesa apresentada pelo Sr. Osmar Guimarães de Lima, incluindo os anexos (v. peças 74, 76 e 75, respectivamente) . Assim sendo, apresenta-se os argumentos do Sr. Osmar na forma abaixo de forma extensiva aos Srs. Francisco, Mariângela e Ana Cristina, para evitar repetições, estendendo-se a análise dos argumentos e as conclusões subsequentes a todos os responsáveis acima mencionados.
48.	O defendente, de início, transcreveu trechos do Acórdão em comento a serem utilizados como base para desenvolvimento de seus argumentos, o qual indicou ser ele responsável por conduta omissiva-comissiva pela ausência de notificação do Sr. José Joaquim Rolão da Conceição (peça 73, p. 1-5) . 
49.	Tomando por base a existência de evidências, reconhecidas no Acórdão, de que houve tentativa de notificação por via postal, interpretou que a sua responsabilização decorreu do fato de não ter promovido a notificação do responsável para quitar o débito ou apresentar defesa por edital. Acrescentou que, ao proceder dessa forma, atendia a normativos do INSS nesse sentido, especialmente o capítulo dedicado à TCE presente no Manual de Orçamento, Finanças e Contabilidade (OFC) . Tal manual teria sido alterado em 15/1/2016, por Despacho Decisório 1/DIROFL/INSS, divulgado por intermédio do Memorando-Circular-DIRBEN/INSS 2, de 26/1/2016, que afastou a obrigatoriedade de publicação de edital para notificação do devedor se a notificação postal for devolvida em razão de domicílio desatualizado, tido como aquele que decorre de uma abstenção do segurado em mantê-lo atualizado perante os órgãos da Administração, entendimento este respaldado pelo Parecer DIVCONS/PFE-INSS/PGF/AGU 7/2015, de 13/2/2015 (peça 73, p. 5-6) .
50.	Recuperando as informações dos autos, teve que o aviso de recebimento de 6/6/2016 retornou com a informação de que o ex-servidor se mudou. O edital não foi adotado por atendimento ao Capítulo XVI - RECUPERAÇÃO DE CRÉDITOS, da Tomada de Contas Especial do Manual de Orçamento, Finanças e Contabilidade e o parecer jurídico citado, por ser dever do segurado manter o endereço declarado atualizado. Estando o endereço desatualizado, considerava-se o devedor intimado, nos termos da regra 10.3.3 do referido manual, a qual transcreveu, nesse sentido (peça 73, p. 6-9) .
51.	Entendeu, assim, ter agido a CTCE de forma lícita, tempestiva e nos termos das normas do INSS, em atenção ao art. 116, inciso III, da Lei 8.112/1990 quanto ao dever do servidor observar as normas legais e regulamentares da Administração, não lhe sendo possível alterar a interpretação dada pelo INSS nem poderia qualificar tal interpretação como ilegal diante do suporte do parecer jurídico citado. Por ter observado atos normativos editados por seus superiores hierárquicos não poderia ter responsabilidade a si imputada por eventual violação de texto legal, por encontra-se amparado pelo princípio da juridicidade, que lhe impôs atuação conforme a lei e o Direito, especialmente as normas regulamentares, que orientam o proceder do servidor público (peça 73, p. 9-10) .
52.	Retomou o parecer jurídico citado para evidenciar, após transcrição de trecho, que não lhe cabia outra interpretação que não a adotada, pois tal parecer distingue o endereço indefinido (tido como vago ou inexistente, diante do qual se aplicaria o edital, nos termo do art. 26, § 4º, da Lei 9.874/1999, cabível às hipóteses específicas de interessados indeterminados, desconhecidos ou com domicílio indefinido) , do domicílio desatualizado, decorrente da abstenção do segurado em mantê-lo atualizado perante a Administração, considerando, no caso, o edital como medida ineficaz e custosa e a sua não publicação não ofenderia ao princípio do contraditório, uma vez exauridas as tentativas de notificação via postal, prevalecendo o princípio da eficiência sobre o princípio do contraditório, até pelo fato de não haver previsão legal para o uso do edital no caso de endereço desatualizado, isto é, para casos em que há endereços do interessados nos sistemas da Administração Pública, providos por declaração dos próprios interessados, omissos na atualização de referido endereço, obrigação prevista no art. 39, inciso II, do Código de Processo Civil, no art. 123 do Código de Trânsito, no art. 127 do Código Tributário Nacional (peça 73, p. 11-13) .
53.	Considerou o defendente, pelo exposto, que a CTCE se conduziu licitamente ao não publicar o edital após resposta da notificação via postal (peça 73, p. 13) .
54.	Seguiu o defendente com argumentos no sentido de que, ainda que se superasse a hipótese de estrito cumprimento do dever legal, não poderia ser responsabilizado, por não ter agido com dolo nem erro grosseiro (grave inobservância de um dever de cuidado, citando o Acórdão 2391/2019-TCU-Plenário) , hipóteses previstas no art. 28 do Decreto-lei 4.657/1942 para a responsabilização pessoal do agente público, mas sim em cumprimento aos regulamentos do órgão que integra (peça 73, p. 13-14) .
55.	O defendente alegou, ainda, que houve notificação do Sr. José Joaquim Rolão da Conceição, divergente de uma das análises presentes no presente processo, pois consta do Relatório Final do PAD 35301.006455/2007-11, item 4.1, menção ao fato de o Sr. José Joaquim ter sido citado por edital em relação aos fatos objeto do PAD, por ter sido considerado desconhecido o seu endereço, o que indicaria não ter havido o transcurso de dez anos da provável data de ocorrência do dano até a data da notificação pela Comissão do CPAD (ref. Notificação por Edital 1/2008, publicada em 25/3/2008) , afastando-se a hipótese de dispensa de TCE por esse motivo (cf. MS 26.2010/STF e Súmula-TCU 282) . Reforçou o entendimento ao transcrever a regra 9.2 do OFC/INSS, que considera notificação qualquer ação de controle da administração que tenha levado ao conhecimento do responsável os fatos irregulares que causaram dano, desde que não haja prejuízo ao contraditório e à ampla defesa. Cita o Acórdão 1005/2015-TCU-Plenário, no sentido de seguimento de TCE independente da regra dos 10 anos no caso de existência de provas suficientes (peça 73, p. 15-19) .
56.	Considerando que o Relatório de Auditoria foi expedido em 24/11/2006, a notificação por edital publicada em 25/3/2008 se deu em menos de dez anos (peça 73, p. 19-20) .
57.	Adicionou que a tomada de contas especial foi validada por atos posteriores aos da CTCE, por meio de Despacho DATCE/CCONT/CGOFC/INSS 152/2016, de 23/8/2016, por parecer da Auditoria Geral do INSS de 30/8/2016 e pelo Relatório, Certificado e Parecer do Dirigente do Órgão de Controle Interno da CGU, a qual não invocou a regra da Decisão Normativa-TCU 155, de 23/11/2016, para mandar corrigir/complementar informações na presente TCE (peça 73, p. 20-21) .
58.	Cuidou o defendente de anotar que a preparação da notificação do responsável em questão foi precedida de solicitação do endereço do servidor à Divisão de Acompanhamento de Recuperação de Crédito (DARC) , que respondeu com dados extraídos do INFOSEG identificando o endereço Rua Adolpho de Vasconcelos, 444 , Bloco I, apto 902, Barra da Tijuca, CEP:22.793-380, RJ, utilizado na tentativa de notificação, tendo a CTCE agido com diligência, de forma lícita, cautelosa e responsável, ao solicitar o endereço ao setor responsável por sua busca e ao não expedir o edital (em atenção às normas já mencionadas) e não por erro grosseiro (peça 73, p. 22-23) .
59.	A fraude foi causada pelo ex-servidor José Joaquim Rolão da Conceição, asseverou o defendente, sem ingerência da Comissão de TCE, que observou às normas vigentes. Teve por atentado ao princípio da razoabilidade e proporcionalidade a comparação da conduta dos membros da CTCE com a conduta ilícita de um servidor demitido por prática de fraude em prejuízo aos cofres públicos, a ponto de imputar, em caráter solidário, o débito aos membros da CTCE por não terem logrado êxito na cobrança administrativa do débito (peça 73, p. 23-24) .
60.	O defendente pondera que, em pronunciamento do Relator no Acórdão em comento, ficou claro que a ausência de notificação não prejudica o andamento do feito, pois seria na fase externa da TCE que se promove a ampla defesa do responsável, motivo pelo qual entende que atribuir responsabilidade solidária pelo débito aos servidores do INSS que atuaram na instrução processual seria, no mínimo, controversa (peça 73, p. 24-25) . 
61.	Por fim, transcreve trecho do Parecer jurídico mencionado em sua defesa em que se reforça o caráter não obrigatório e oneroso da publicação de edital nas hipóteses de devolução de correspondências por endereço desatualizado, o que não macularia o processo de nulidade, publicação essa tida como instrumento inútil aos fins a que se destina (peça 73, p. 25) .
62.	Por todo o exposto, pugnou pelo afastamento da alegada conduta omissivo-comissiva e pleiteou o cancelamento da cobrança solidária ao débito apontado no Acórdão 6.366/2017-TCU, em respeito aos princípios constitucionais da legalidade, razoabilidade e proporcionalidade (peça 73, p. 25) .
63.	Fez juntada, além da petição com os argumentos de alegação de defesa, cópia da lei 9.784, de 29 de janeiro de 1999 (peça 73, p. 27-36) , do Memorando-Circular-DIBERN/INSS 2, de 26/1/2016 (peça 73, p. 36-37) , do Parecer-DIVCONS/PFE-INSS/PGF/AGU 007/2015 (peça 73, p. 38-43) , do AR devolvido (peça 73, p. 45-46) , da Ficha de Informações Pessoais do Responsável de José Joaquim Rolão da Conceição (peça 73, p. 47) , da notificação 5001/2016 dirigida a José Joaquim Rolão da Conceição (peça 73, p. 48) , de mensagem eletrônica de 13/7/2017 sobre domicílio indefinido (peça 73, p. 49-51) , da mensagem de divulgação e de trecho do texto do OFC (peça 73, p. 53-55) , do Parecer-SERAE/PRFE/INSS/BSB/PF/AGU 1016/2014 sobre a diferença entre endereço indefinido e endereço desatualizado (peça 73, p. 57-77) , do Despacho-GAB/PRFE/INSS/BSB/PGF/AGU 01210/2014 que aprovou o Parecer 1016/2014 (peça 73, p. 78) , de trecho do relatório do PAD (peça 73, p. 80-81) ; da mensagem eletrônica solicitando o endereço do responsável (peça 73, p. 82) , das publicações do edital de notificação do PAD referente a José Joaquim Rolão da Conceição (peça 73, p. 83-86) ; do Relatório de TCE 001/2016 (peça 73, p. 88-98) , do Despacho DATCE 152/2016, de 23/8/2016 (peça 73, p. 99-104) , do Despacho-DAGIN/CGAGIN/AUDGER/INSS, de 30/8/2016 (peça 73, p. 105-107) , do Relatório de Auditoria da CGU 144/2017 (peça 73, p. 108-110) , do Certificado de Auditoria da CGU (peça 73, p. 111) , do Parecer do Dirigente do Órgão de Controle Interno (peça 73, p. 112) ; da mensagem com informações dos endereços dos responsáveis, para fins de notificação (peça 73, p. 114-115) .
	Análise
64.	Os argumentos apresentados relativos a correição do procedimento de não utilização de edital para citação do servidor no caso em espécie (itens 48 a 54, 58 a 61) estão amparados pelas regras do Manual de TCE do INSS citadas e os Pareceres DIVCONS/PFE-INSS/PGF/AGU 007/2015 (peça 73, p. 38-43) , SERAE/PRFE/INSS/BSB/PF/AGU 1016/2014 sobre a diferença entre endereço indefinido e endereço desatualizado (peça 73, p. 57-77) que, de fato, apontam para a existência prévia de entendimentos pela dispensa do uso do edital para fins de citação no caso de devolução de notificação, o que redundaria no afastamento da culpabilidade por terem os membros da CTCE agido no estrito cumprimento do dever legal.
65.	No que diz respeito à notificação em si (itens 55 e 56) , ficou também evidenciado que ela ocorreu, isto é, foram adotados procedimentos, no âmbito do PAD, para notificar o servidor, tanto por via postal como por edital, o que supriria a exigência nas normas do TCU para fins de averiguação do cumprimento do prazo de dez anos, visto que a notificação do PAD ocorreu em 2008, cerca de dois anos após a ocorrência dos fatos (v. a esse respeito o item 20 desta instrução) , conforme mencionado no próprio relatório do PAD (peça 1, p. 44, item 3) e nos comprovantes de publicação juntados, peça 73, p. 83-86) . Tal averiguação torna prejudicada a discussão pois se essas circunstâncias tivessem sido verificadas anteriormente, não haveria espaço para o entendimento pela aplicabilidade do art. 6º, inciso II, da IN-TCU 71/2012 ao caso do servidor em comento.
66.	Quanto à validação dos atos por outras instâncias (item 57) , não valeria para exclusão de responsabilidade, mas para sua ampliação, se fosse o caso.
67. 	Diante das evidências reveladas nas alegações de defesa ora analisadas, conclui-se que houve notificação e que os servidores, por ocasião da emissão do Relatório da TCE, em 14/7/2016 (v. peça 2, p. 125-135) , estavam amparados pelo entendimento anterior do INSS da não aplicabilidade do uso de edital no caso em apreço. Nesses termos, acolhe-se as alegações de defesa apresentadas no sentido de excluir os responsáveis Ana Cristina Ramos Castelo Branco (CPF: XXX.009.657-XX) , Francisco Alves de Souza Junior (CPF: XXX.877.894-XX) , Mariângela da Costa Lopes (CPF: XXX.380.227-XX) e Osmar Guimarães de Lima (CPF: XXX.675.827-XX) da presente relação processual.
Citação de Marcio de Oliveira Alexandre
68.	Em alegações de defesa juntadas à peça 54 do presente processo, o Sr. Marcio de Oliveira Alexandre indicou sua surpresa e indignação pela citação recebida e afirmou que jamais poderia ser responsabilizado por conduta omissivo-comissiva relativa à presente TCE, considerando os argumentos trazidos a título de alegações de defesa (peça 54, p. 1) .
69.	Esclareceu que sua responsabilidade como então servidor da Divisão de Recuperação de Acompanhamento e Recuperação de Créditos era analisar as TCEs instauradas e encerradas no âmbito do INSS e encaminhá-las à CGU. Não teve nenhuma participação na apuração do processo, não foi gestor ou dirigente da Gerência Executiva responsável pela instauração da presente TCE, tendo apenas emitido o Despacho DATCE 152/2016, juntado aos autos e encaminhado à CGU/TCU para julgamento. Entendeu haver um equívoco dos analistas do TCU ao incluí-lo como responsável solidário no presente processo (peça 54, p. 1-2) .
70.	Manifestou o defendente sua opinião no sentido de ser um equívoco a citação dos participantes da Comissão Permanente que instruiu a TCE como responsáveis solidários, pois caberia ter apurado a responsabilidade dos dirigentes/gestores da Gerência Executiva em comento por inércia da Administração, no que diz respeito ao lapso temporal para a instauração do processo de TCE (peça 54, p. 2) .
71.	Concluiu, a partir dos argumentos expostos, com pedido de desconsideração da citação feita por "nítida análise equivocada por parte de analista deste Tribunal de Contas da União", revogando-se tal citação a ele feita, colocando-se a disposição para os esclarecimentos que se fizessem necessários (peça 54, p. 2) .
72.	Juntou, em anexo, cópia do despacho DATCE 152/2016, de 23/8/2016 (peça 54, p. 3-8) .
	Análise
73.	O defendente não trouxe argumentos específicos sobre os fatos a ele imputados, limitando-se a esclarecer que, na sua posição dentro do fluxo processual da TCE no INSS, não caberia responsabilizá-lo, sem considerar o que lhe estava sendo imputado.
74. 	Pelo exposto pelo defendente, não há como acolher suas alegações de defesa que não cuidaram dos fatos nem da autoria do que lhe foi imputado. No entanto, as conclusões da análise das defesas registradas no item 67 lhe aproveitam, pelo reconhecimento do fato de ter havido notificação, o que redunda também no afastamento de sua responsabilidade, por perda do objeto do fato que lhe era imputado.
	Citação de José Joaquim Rolão da Conceição
75. 	O Sr. José Joaquim Rolão da Conceição, tomou ciência do ofício que lhe foi dirigido para fins de citação, conforme atesta o Aviso de Recebimento que compõe a peça 85 (que atesta a recepção do expediente de citação à Rua Natividade, 552/Cs44, Rio de Janeiro/RJ, endereço obtido em consulta à base do Renach, cf. peça 83) , mas não atendeu à citação e não se manifestou quanto às irregularidades verificadas.
76.	Cumpre tecer breves considerações sobre a forma como são realizadas as comunicações processuais no TCU. A esse respeito, destacam-se o art. 179, do Regimento Interno do TCU (Resolução 155, de 4/12/2002) e o art. 4º, inciso III, § 1º, da Resolução TCU 170, de 30 de junho de 2004, in verbis:
Art. 179. A citação, a audiência ou a notificação, bem como a comunicação de diligência, farse-ão:
I - mediante ciência da parte, efetivada por servidor designado, por meio eletrônico, fac-símile, telegrama ou qualquer outra forma, desde que fique confirmada inequivocamente a entrega da comunicação ao destinatário;
II - mediante carta registrada, com aviso de recebimento que comprove a entrega no endereço do destinatário;
III - por edital publicado no Diário Oficial da União, quando o seu destinatário não for localizado
 (...) 
Art. 3º As comunicações serão dirigidas ao responsável, ou ao interessado, ou ao dirigente de órgão ou entidade, ou ao representante legal ou ao procurador constituído nos autos, com poderes expressos no mandato para esse fim, por meio de:
I - correio eletrônico, fac-símile ou telegrama;
II - servidor designado;
III - carta registrada, com aviso de recebimento;
IV - edital publicado no Diário Oficial da União, quando o seu destinatário não for localizado, nas hipóteses em que seja necessário o exercício de defesa".
Art. 4º. Consideram-se entregues as comunicações:
I - efetivadas conforme disposto nos incisos I e II do artigo anterior, mediante confirmação da ciência do destinatário;
II - realizadas na forma prevista no inciso III do artigo anterior, com o retorno do aviso de recebimento, entregue comprovadamente no endereço do destinatário;
III - na data de publicação do edital no Diário Oficial da União, quando realizadas na forma prevista no inciso IV do artigo anterior.
§ 1º O endereço do destinatário deverá ser previamente confirmado mediante consulta aos sistemas disponíveis ao Tribunal ou a outros meios de informação, a qual deverá ser juntada ao respectivo processo.
 (...) 
77.	Bem se vê, portanto, que a validade da citação via postal não depende de que o aviso de recebimento seja assinado pelo próprio destinatário da comunicação, o que dispensa, no caso em tela, a entrega do AR em "mãos próprias". A exigência da norma é no sentido de o Tribunal verificar se a correspondência foi entregue no endereço correto, residindo aqui a necessidade de certeza inequívoca. 
78.	Não é outra a orientação da jurisprudência do TCU, conforme se verifica dos julgados a seguir transcritos:
	São válidas as comunicações processuais entregues, mediante carta registrada, no endereço correto do responsável, não havendo necessidade de que o recebimento seja feito por ele próprio (Acórdão 3648/2013-TCU-Segunda Câmara, Relator Ministro JOSÉ JORGE) ;
	É prescindível a entrega pessoal das comunicações pelo TCU, razão pela qual não há necessidade de que o aviso de recebimento seja assinado pelo próprio destinatário. Entregandose a correspondência no endereço correto do destinatário, presume-se o recebimento da citação. (Acórdão 1019/2008-TCU-Plenário, Relator Ministro BENJAMIN ZYMLER) ;
	As comunicações do TCU, inclusive as citações, deverão ser realizadas mediante Aviso de Recebimento - AR, via Empresa Brasileira de Correios e Telégrafos, bastando para sua validade que se demonstre que a correspondência foi entregue no endereço correto. (Acórdão 1526/2007-TCU-Plenário, Relator Ministro AROLDO CEDRAZ) .
79.	A validade do critério de comunicação processual do TCU foi referendada pelo Supremo Tribunal Federal, nos termos do julgamento do MS-AgR 25.816/DF, por meio do qual se afirmou a desnecessidade da ciência pessoal do interessado, entendendo-se suficiente a comprovação da entrega do "AR" no endereço do destinatário:
	EMENTA: AGRAVO REGIMENTAL. MANDADO DE SEGURANÇA. DESNECESSIDADE DE INTIMAÇÃO PESSOAL DAS DECISÕES DO TRIBUNAL DE CONTAS DA UNIÃO. ART. 179 DO REGIMENTO INTERNO DO TCU. INTIMAÇÃO DO ATO IMPUGNADO POR CARTA REGISTRADA, INICIADO O PRAZO DO ART. 18 DA LEI nº 1.533/51 DA DATA CONSTANTE DO AVISO DE RECEBIMENTO. DECADÊNCIA RECONHECIDA. AGRAVO IMPROVIDO.
	O envio de carta registrada com aviso de recebimento está expressamente enumerado entre os meios de comunicação de que dispõe o Tribunal de Contas da União para proceder às suas intimações.
	O inciso II do art. 179 do Regimento Interno do TCU é claro ao exigir apenas a comprovação da entrega no endereço do destinatário, bastando o aviso de recebimento simples.
80.	No caso vertente, a citação de José Joaquim Rolão da Conceição deu-se em endereço constante na base do Renach (peça 83) . A entrega do ofício citatório dele nesse endereço ficou comprovada, conforme tratado no item 75 acima.
81.	Transcorrido o prazo regimental fixado e mantendo-se inerte o aludido responsável, impõe-se que seja considerado revel, dando-se prosseguimento ao processo, de acordo com o art. 12, § 3º, da Lei 8.443/1992.
82.	Nos processos do TCU, a revelia não leva à presunção de que seriam verdadeiras todas as imputações levantadas contra os responsáveis, diferentemente do que ocorre no processo civil, em que a revelia do réu opera a presunção da verdade dos fatos narrados pelo autor. Dessa forma, a avaliação da responsabilidade do agente não pode prescindir da prova existente no processo ou para ele carreada.
83.	Mesmo as alegações de defesa não sendo apresentadas, considerando o princípio da verdade real que rege esta Corte, procurou-se buscar, em manifestações dos responsáveis na fase interna desta Tomada de Contas Especial, se havia algum argumento que pudesse ser aproveitado a seu favor, o que não foi encontrado.
	CONCLUSÃO
84.	Diante do entendimento pela exclusão dos demais responsáveis (item 46, peça 69) e da revelia do Sr. José Joaquim Rolão da Conceição, CPF: XXX.054.477-XX, e inexistindo nos autos elementos que permitam concluir pela ocorrência de boa-fé ou de outros excludentes de culpabilidade em suas condutas, propõe-se que suas contas sejam julgadas irregulares e que o responsável seja condenada em débito.
	PROPOSTA DE ENCAMINHAMENTO
85.	Diante do exposto, submetemos os autos à consideração superior, propondo ao Tribunal:
	a) considerar revel, para todos os efeitos, o Sr. José Joaquim Rolão da Conceição (CPF: 809.054.477-0, dando-se prosseguimento ao processo, com fulcro no art. 12, § 3º, da Lei n. 8.443/92;
	b) excluir, da relação processual, os responsáveis Olympio Pedro Martins de Castro (CPF: XXX.121.437-XX, falecido) , Ana Cristina Ramos Castelo Branco (CPF: XXX.009.657-XX) , Francisco Alves de Souza Junior (CPF: XXX.877.894-XX) , Marcio de Oliveira Alexandre (CPF: XXX.734.907-XX) , Mariângela da Costa Lopes (CPF: XXX.380.227-XX) e Osmar Guimarães de Lima (CPF: XXX.675.827-XX) ;
	c) com fundamento nos arts. 1º, inciso I, 16, inciso III, alíneas "b" e "d" da Lei 8.443/1992 c/c os arts. 19 e 23, inciso III, da mesma Lei, e com arts. 1º, inciso I, 209, incisos II e IV, 210 e 214, inciso III, do Regimento Interno, que sejam julgadas irregulares as contas do Sr. José Joaquim Rolão da Conceição (CPF: XXX.054.477-XX) , na condição de ex-servidor do INSS, e condená-lo ao pagamento das quantias a seguir especificadas, com a fixação do prazo de quinze dias, a contar da notificação, para comprovar, perante o Tribunal (art. 214, inciso III, alínea "a", do Regimento Interno) , o recolhimento das dívidas aos cofres do Instituto Nacional do Seguro Social (INSS) , atualizadas monetariamente e acrescidas dos juros de mora, calculados a partir das datas discriminadas, até a data dos recolhimentos, na forma prevista na legislação em vigor:
	Débito:
	Valor original (R$) 
	Data da ocorrência
	Tipo

	Segurado: Olympio Pedro Martins de Castro (NB 42/105.058.593-0) 

	796,31
	08/04/1997
	D

	2.529,85
	08/04/1997
	D

	796,31
	12/05/1997
	D

	796,31
	16/06/1997
	D

	829,03
	09/07/1997
	D

	829,03
	11/08/1997
	D

	829,03
	08/09/1997
	D

	829,03
	06/10/1997
	D

	829,03
	06/11/1997
	D

	1.654,76
	04/12/1997
	D

	832,34
	06/01/1998
	D

	829,03
	06/02/1998
	D

	829,03
	05/03/1998
	D

	829,03
	03/04/1998
	D

	829,03
	06/05/1998
	D

	829,03
	03/06/1998
	D

	868,90
	03/07/1998
	D

	868,90
	06/08/1998
	D

	868,90
	03/09/1998
	D

	868,90
	05/10/1998
	D

	868,90
	06/11/1998
	D

	1.737,81
	03/12/1998
	D

	868,9
	11/01/1999
	D

	867,17
	03/02/1999
	D

	867,17
	04/03/1999
	D

	867,17
	07/04/1999
	D

	867,17
	06/05/1999
	D

	867,17
	04/06/1999
	D

	910,58
	06/07/1999
	D

	910,60
	10/08/1999
	D

	910,59
	03/09/1999
	D

	910,59
	05/10/1999
	D

	910,59
	04/11/1999
	D

	1.821,19
	07/12/1999
	D

	910,59
	05/01/2000
	D

	910,59
	03/02/2000
	D

	910,59
	03/03/2000
	D

	910,59
	05/04/2000
	D

	910,59
	05/05/2000
	D

	910,59
	05/06/2000
	D

	962,70
	06/07/2000
	D

	962,70
	03/08/2000
	D

	962,70
	05/09/2000
	D

	962,70
	04/10/2000
	D

	962,70
	10/11/2000
	D

	1.925,40
	05/12/2000
	D

	962,70
	04/01/2001
	D

	962,83
	05/02/2001
	D

	962,83
	07/03/2001
	D

	963,59
	05/04/2001
	D

	963,59
	04/05/2001
	D

	963,59
	05/06/2001
	D

	1.037,86
	04/07/2001
	D

	1.037,86
	06/08/2001
	D

	1.037,86
	06/09/2001
	D

	1.037,86
	03/10/2001
	D

	1.037,86
	06/11/2001
	D

	2.074,56
	05/12/2001
	D

	1.037,86
	04/01/2002
	D

	1.037,86
	05/02/2002
	D

	1.078,09
	05/03/2002
	D

	1.037,94
	03/04/2002
	D

	1.037,94
	07/05/2002
	D

	1.037,94
	05/06/2002
	D

	1.132,82
	03/07/2002
	D

	1.132,82
	05/08/2002
	D

	1.132,82
	04/09/2002
	D

	1.132,82
	03/10/2002
	D

	1.132,82
	05/11/2002
	D

	2.266,30
	04/12/2002
	D

	1.132,82
	22/01/2003
	D

	1.132,82
	10/02/2003
	D

	1.132,82
	11/03/2003
	D

	1.132,82
	03/04/2003
	D

	1.132,82
	06/05/2003
	D

	1.132,82
	04/06/2003
	D

	1.355,90
	04/07/2003
	D

	1.355,90
	06/08/2003
	D

	1.355,90
	03/09/2003
	D

	1.355,90
	03/10/2003
	D

	1.355,90
	05/11/2003
	D

	2.712,04
	03/12/2003
	D

	1.355,90
	06/01/2004
	D

	1.355,81
	04/02/2004
	D

	1.355,81
	03/03/2004
	D

	1.355,81
	05/04/2004
	D

	1.355,81
	05/05/2004
	D

	1.417,20
	03/06/2004
	D

	1.417,20
	05/07/2004
	D

	1.417,20
	04/08/2004
	D

	1.417,20
	03/09/2004
	D

	1.447,37
	05/10/2004
	D

	1.417,26
	04/11/2004
	D

	2.834,51
	03/12/2004
	D

	1.417,26
	05/01/2005
	D

	1.418,16
	03/02/2005
	D

	1.417,26
	03/03/2005
	D

	1.417,26
	05/04/2005
	D

	1.417,26
	04/05/2005
	D

	1.507,28
	03/06/2005
	D

	1.507,28
	05/07/2005
	D

	1.507,28
	03/08/2005
	D

	1.507,28
	05/09/2005
	D

	1.507,28
	05/10/2005
	D

	1.507,28
	04/11/2005
	D

	3.014,56
	05/12/2005
	D

	1.507,28
	04/01/2006
	D

	1.507,28
	03/02/2006
	D

	1.507,28
	03/03/2006
	D

	1.535,38
	05/04/2006
	D

	1.582,66
	05/05/2006
	D

	1.582,66
	05/06/2006
	D

	1.582,66
	05/07/2006
	D

	1.582,66
	03/08/2006
	D

	2.374,07
	05/09/2006
	D

	1.582,96
	04/10/2006
	D

	1.582,81
	06/11/2006
	D

	2.374,38
	05/12/2006
	D

Valor atualizado monetariamente até 27/3/2020: R$  404.920,63 (v. peça 87) 
	d) autorizar, desde logo, nos termos do art. 28, inciso II, da Lei 8.443/1992, a cobrança judicial das dívidas caso não atendida a notificação;
	e) autorizar, caso solicitado pelo responsável, o pagamento das dívidas em 36 parcelas mensais e consecutivas, nos termos do art. 26 da Lei 8.443/1992 c/c o art. 217 do Regimento Interno, fixando-lhes o prazo de quinze dias, a contar do recebimento da notificação, para comprovar perante o Tribunal o recolhimento da primeira parcela, e de trinta dias, a contar da parcela anterior, para comprovar os recolhimentos das demais parcelas, devendo incidir sobre cada valor mensal, atualizado monetariamente, os juros de mora devidos, na forma prevista na legislação em vigor;
f) encaminhar cópia da deliberação ao Procurador-Chefe da Procuradoria da República no Rio de Janeiro, nos termos do § 3º do art. 16 da Lei 8.443/1992 c/c o § 7º do art. 209 do Regimento Interno do TCU, para adoção das medidas cabíveis; e comunicar-lhe que o relatório e o voto que a fundamentarem podem ser acessados por meio do endereço eletrônico www.tcu.gov.br/acordaos e que, caso haja interesse, o Tribunal pode enviar-lhe cópia desses documentos sem qualquer custo."
3.	Por intermédio, enfim, do Exmo. Sr. Procurador Rodrigo Medeiros de Lima, o MPTCU discordou da referida proposta da unidade técnica em face, supostamente, do prazo transcorrido desde as suscitadas irregularidades até a citação no âmbito do TCU, tendo consignado, para tanto, o seu parecer à Peça 92 nos seguintes termos:
	" (...) Trata-se de tomada de contas especial (TCE) instaurada pelo Instituto Nacional do Seguro Social (INSS) , em desfavor de José Joaquim Rolão da Conceição, ex-servidor da autarquia, em solidariedade com o segurado-beneficiário Olympio Pedro Martins de Castro [falecido em 3/5/2011 (peça 2, p. 119) ], em razão da habilitação e da concessão irregular de benefício previdenciário decorrente da criação de vínculos empregatícios fictícios, com a relação de salários inexistentes e a majoração do tempo de serviço.
2.	Em instrução à peça 6, a unidade técnica propôs, em pareceres uniformes (peças 6 e 7) , o arquivamento dos autos, sem julgamento de mérito, com fundamento no disposto nos artigos 169, inciso VI, e 212 do Regimento Interno do TCU, c/c os artigos 6º, inciso II, e 19 da Instrução Normativa TCU 71/2012, em face da seguinte conclusão:
	12. Tendo em vista que o exame das ocorrências que fundamentam a instauração da presente tomada de contas especial evidenciou o irreparável prejuízo ao devido processo legal, no que tange ao longo lapso temporal, onde sequer houve notificação na fase interna da TCE do Sr. José Joaquim Rolão da Conceição; considerando, ainda, que o processo encontra-se pendente de citação válida neste Tribunal, e fundamentado na ausência da notificação do responsável, com prejuízo ao seu direito constitucional de respostas, aplicando ao caso em tela o disposto no art. 6º, inciso II, da IN TCU 71/2012, alterada pela IN 76/2016, onde dispensa a persecução administrativa, quando houver transcorrido prazo superior a dez anos entre a data provável de ocorrência do dano e a primeira notificação do responsável pela autoridade administrativa competente.
3.	A SecexTCE concluiu que não houve a notificação do ex-servidor do INSS no âmbito da fase interna da TCE, visto que o documento à peça 2, p. 21, expedido pela via postal, por meio do qual supostamente notificou o responsável acerca do débito, retornou ao remetente com a informação prestada pela ECT "mudou-se", conforme aviso de recebimento à peça 2, p. 92-93, e não houve a notificação por via editalícia.
4.	Na instrução à peça 6, a unidade instrutiva propôs, ainda, fundamentada em jurisprudência desse Tribunal de Contas, a exclusão da relação processual de Olympio Pedro Martins de Castro, haja vista a ausência nos autos de comprovação da participação do segurado-beneficiário na fraude.
5.	Em parecer à peça 8, este representante do Ministério Público de Contas da União manifestou-se de acordo com o encaminhamento oferecido pela SecexTCE.
6.	No entanto, o relator, no âmbito do Acórdão 6366/2017-TCU-Segunda Câmara (peça 9) , discordou da proposta e determinou a citação dos responsáveis e a identificação dos agentes públicos do INSS responsáveis pela conduta omissivo-comissiva na ausência de notificação, ainda que pela via editalícia, de José Joaquim Rolão da Conceição, na fase interna desta TCE, para, posteriormente, citá-los em solidariedade com os demais responsáveis.
7.	Assim, a unidade técnica promoveu a citação solidária de José Joaquim Rolão da Conceição, Rosângela Frazão Costa de Castro, inventariante de Olympio Pedro Martins de Castro, os membros da Comissão de Tomada de Contas Especial do INSS designados para instrução da presente TCE em sua fase interna: Osmar Guimarães de Lima, presidente, Francisco Alves de Souza Júnior, presidente substituto, Mariângela da Costa Lopes, membro, e Ana Cristina Ramos Castelo Branco, membro, além do responsável pela emissão do despacho DATCE 152/2016, que deu seguimento ao processo sem que se verificasse a notificação do servidor, Márcio de Oliveira Alexandre.
8.	Após analisar as alegações de defesa apresentadas pelos responsáveis, com exceção de José Joaquim Rolão da Conceição, revel nos autos, o auditor instrutor, em instrução à peça 88, concluiu o seguinte:
	a) fundamentado em farta jurisprudência desse Tribunal de Contas, mencionada ao longo da supramencionada instrução, acolher as alegações de defesa apresentadas pela inventariante de Olympio Pedro Martins de Castro no sentido de excluir o segurado/beneficiário da presente relação processual, ante a ausência de elementos comprobatórios da atuação dolosa ou culposa do segurado em conluio com o ex-servidor do INSS envolvido na concessão irregular de benefício previdenciário;
	b) acolher as alegações de defesa apresentadas pelos membros da comissão de TCE, aproveitando-as para Márcio de Oliveira Alexandre, uma vez que houve a notificação em 2008 do ex-servidor do INSS, no âmbito do processo administrativo disciplinar (PAD) instaurado pela autarquia, ou seja, cerca de dois anos após a ocorrência dos fatos, conforme os comprovantes de publicação ora juntados aos autos (peça 73, p. 83-86) , e que, por ocasião da emissão do relatório desta TCE, em 14/7/2016, estavam amparados em normativos do INSS no sentido de não ser obrigatória a publicação de edital para notificação do devedor se a notificação postal for devolvida em razão de domicílio desatualizado, tido como aquele que decorre de uma abstenção do próprio devedor em mantê-lo atualizado perante os órgãos da Administração.
	c) ausência nos autos de qualquer elemento que pudesse excluir a responsabilidade do ex-servidor do INSS, José Joaquim Rolão da Conceição, revel, pelos débitos;
	d) ocorrência da prescrição da pretensão punitiva, visto que o último pagamento irregular se deu no exercício de 2006 e que não houve a interrupção do prazo prescricional dentro do período de dez anos, pois a citação só veio a ser determinada no ano de 2019 (peça 39) .
9.	À vista dessas conclusões, a unidade técnica propôs, em pareceres uniformes (peças 88 a 90) , entre outras medidas: i) a exclusão da relação processual dos membros da comissão de TCE, do responsável pela emissão do despacho DATCE 152/2016, Márcio de Oliveira Alexandre, e do espólio do segurado-beneficiário; ii) o julgamento pela irregularidade das contas de José Joaquim Rolão da Conceição, com condenação ao pagamento dos débitos identificados nos autos, mas sem a incidência da multa prevista no artigo 57 da Lei 8.443/1992, tendo em vista a ocorrência da prescrição da pretensão punitiva.
***
10.	Em face dos elementos constantes dos autos e da revelia de José Joaquim Rolão da Conceição, devidamente citado, conforme documento à peça 85, este representante do Ministério Público de Contas da União manifesta-se parcialmente de acordo com as conclusões da unidade técnica, pois discorda da proposta de condenação do referido responsável ao pagamento dos débitos identificados nos autos. Entende-se que o presente processo deve ser arquivado, por ausência de pressuposto de seu desenvolvimento válido e regular, conforme passa a expor a partir do parágrafo 17 deste parecer.
***
11.	Em relação ao segurado-beneficiário, o auditor instrutor mencionou, em instrução à peça 88, diversos acórdãos do TCU e jurisprudência de tribunais judiciários, aplicáveis ao caso concreto, no sentido de que o segurado-beneficiário só deve ser condenado solidariamente com o agente administrativo ao pagamento do dano, se restar comprovada nos autos sua efetiva participação no ato fraudulento que resultou na concessão irregular do benefício. Considerando que no presente processo não se encontram elementos suficientes para atribuir ao beneficiário participação na fraude, condição esta para atraí-lo ao polo passivo desta TCE, o Ministério Público considerada acertado o posicionamento da unidade instrutiva no sentido de excluí-lo da relação processual.
12.	Além disso, cumpre ressaltar que a inventariante de Olympio Pedro Martins de Castro, Rosângela Frazão Costa de Castro, para quem foi dirigido o ofício citatório no exercício de 2019, nunca havia sido chamada aos autos para se defender da irregularidade sob análise, que ocorreu entre os anos de 1996 a 2006. Assim, há de se reconhecer que o longo transcurso de tempo - aproximadamente quinze anos ou mais - entre os fatos irregulares e a citação prejudica sobremaneira o exercício pleno do contraditório e da ampla defesa, pois dificulta o acesso aos meios e recursos inerentes à ampla defesa de ato em que a inventariante não teve qualquer participação. A propósito, sequer há confirmação nos autos da participação do próprio segurado/beneficiário no ato irregular.
13.	Por essas razões, em consonância com o defendido pela SecexTCE, a responsabilidade da inventariante do segurado-beneficiário Olympio Pedro Martins de Castro deve ser excluída dos presentes autos, conforme preconiza a jurisprudência dessa Corte de Contas.
***
14.	No que tange aos membros da comissão de TCE e ao responsável pela emissão do despacho DATCE 152/2016, Márcio de Oliveira Alexandre, as alegações de defesa apresentadas lograram comprovar que, no âmbito do PAD instaurado pelo INSS, houve a notificação do ex-agente da autarquia por via editalícia no ano de 2008, por ter sido considerado desconhecido o seu endereço. Verifica-se, portanto, que a notificação do responsável se deu logo após a cessação dos pagamentos irregulares dos benefícios. 
15.	Os membros da comissão de TCE, por meio de suas alegações de defesa, demonstraram também que a ausência de notificação editalícia na fase interna da TCE estava amparada em normativos do INSS vigentes à época, segundo os quais não era obrigatória a publicação de edital para notificar o devedor, se a notificação postal tivesse sido devolvida em razão de domicílio desatualizado.
16.	Assim, o Ministério Público coaduna-se com o posicionamento da SecexTCE no sentido de excluir esses responsáveis da relação processual, visto que não adotaram quaisquer condutas que contribuíssem para a ocorrência do dano.
***
17.	Quanto ao ex-servidor do INSS, José Joaquim Rolão da Conceição, o Ministério Público entende que não é possível ao TCU condená-lo em débito neste momento.
18.	Verifica-se que entre a notificação do gestor no âmbito do PAD, que se deu em 2008[footnoteRef:2], por via editalícia, e a sua citação nesse Tribunal de Contas, que ocorreu no ano de 2020 (peça 85) , transcorreram mais de dez anos. Esse considerável lapso temporal prejudica, sobremaneira, o exercício pleno do contraditório e da ampla defesa pelo responsável, até porque está a se tratar neste processo de ato irregular cometido no exercício de 1996, ou seja, vinte e três anos antes da citação, que provocou pagamentos de benefícios irregulares até o ano de 2006. [2:  Consoante atesta a unidade técnica, à peça 88, p. 13-14 (parágrafos 55 e 65) . ] 
19.	A defesa do responsável no âmbito dessa Corte de Contas não deve ser prejudicada pela demora no processamento deste processo de TCE em sua fase interna.
20.	Assim, em face do prejuízo ao contraditório e à ampla defesa, este representante do Ministério Público, no que diz respeito ao ex-servidor do INSS, manifesta-se no sentido de o Tribunal de Contas arquivar o presente processo, sem julgamento de mérito, por ausência de pressuposto de desenvolvimento válido e regular do processo, com fulcro no artigo 212 do Regimento Interno do Tribunal de Contas da União (RI/TCU) .
***
21.	Ante o exposto, este representante do Ministério Público de Contas da União, em discordância parcial com a proposta formulada pela unidade técnica, manifesta-se pela adoção das seguintes providências:
	i) considerar revel, para todos os efeitos, José Joaquim Rolão da Conceição;
	ii) excluir da relação processual Rosângela Frazão Costa de Castro, inventariante de Olympio Pedro Martins de Castro, Ana Cristina Ramos Castelo Branco, Francisco Alves de Souza Júnior, Márcio de Oliveira Alexandre, Mariângela da Costa Lopes e Osmar Guimarães de Lima;
	iii) arquivar o presente processo, com fulcro no artigo 212 do Regimento Interno do TCU, por ausência de pressuposto de desenvolvimento válido e regular do processo."
É o Relatório.

Carmen Jorge de Menezes (OAB/RJ 56.199), representando Pedro Henrique Costa de Castro e Rosangela Frazao Costa de Castro.

Procurador Rodrigo Medeiros de Lima.

TOMADA DE CONTAS ESPECIAL. INSTITUTO NACIONAL DO SEGURO SOCIAL. FRAUDE PELA CONDUTA DOLOSA NA CONCESSÃO DE BENEFÍCIOS PREVIDENCIÁRIOS. CITAÇÃO. REVELIA. CONTAS IRREGULARES. DÉBITO. PRESCRIÇÃO DA PRETENSÃO PUNITIVA DO TCU. COMUNICAÇÃO.

TOMADA DE CONTAS ESPECIAL (TCE)

Secretaria de Controle Externo de Tomada de Contas Especial (Secex-TCE).

Trata-se de tomada de contas especial instaurada pelo Instituto Nacional do Seguro Social (INSS) em desfavor de José Joaquim Rolão da Conceição, como então servidor do INSS, diante da indevida concessão dolosa dos benefícios previdenciários em aposentadoria por tempo de contribuição e da subsequente produção do dano ao erário sob o valor histórico de R$ 146.683,90.
2.	A partir do Relatório do Tomador de Contas Especial n.º 1, de 2016 (Peça 2, p. 125-135) , o tomador de contas assinalou a responsabilidade de José Joaquim Rolão da Conceição pelo dano ao erário sob o valor original de R$ 146.683,90 diante da indevida concessão de benefícios previdenciários em aposentadoria por tempo de contribuição.
3.	Todavia, já no âmbito do TCU, em cumprimento ao Acórdão 6366/2017-TCU-Segunda Câmara (Peça 9) e ao Despacho de 28/2/2019 (Peça 39) , a então Secex-RJ promoveu a citação de José Joaquim Rolão da Conceição, com servidor-responsável no INSS, além de Rosangela Frazão Costa de Castro, Osmar Guimarães de Lima, Francisco Alves de Souza Junior, Mariângela da Costa Lopes, Ana Cristina Ramos Castelo Branco e Marcio de Oliveira Alexandre, como eventuais beneficiários.
4.	A despeito, contudo, da regular citação, o responsável José Joaquim Rolão da Conceição não apresentou as suas alegações de defesa, nem efetuou, tampouco, o recolhimento do débito em favor do INSS, passando à condição de revel perante o TCU, nos termos do art. 12, § 3º, da Lei nº 8.443, de 1992, sem prejuízo de assinalar a evidente conduta dolosa desse responsável na prática da aludida fraude contra o INSS.
5.	De todo modo, após a análise final do feito, a Secex-TCE propôs o julgamento pela irregularidade das contas de José Joaquim Rolão da Conceição para condená-lo ao pagamento do débito apurado, deixando, entretanto, de lhe aplicar a subjacente multa legal ante a prescrição da pretensão punitiva do TCU, sem prejuízo de excluir na relação processual os demais responsáveis.
6.	Por outro lado, o MPTCU discordou da aludida proposta e sugeriu o mero arquivamento do feito, sem o julgamento de mérito, ao cogitar a suposta ausência dos pressupostos de desenvolvimento válido e regular do processo.
7.	O TCU pode incorporar o parecer da unidade técnica a estas razões de decidir, até porque não subsistiria a eventual prescrição da pretensão de ressarcimento do TCU.
8.	Bem se vê que a gravidade dos ilícitos seria tão evidente que, para além da presente TCE, o INSS teria promovido a demissão de José Joaquim Rolão da Conceição e, por esse ângulo, restaria adequada a proposta da unidade técnica no sentido de julgar irregulares as contas do referido responsável causador do aludido dano ao erário em consonância, por exemplo, com o Acórdão 321/2019-TCU-Plenário, diante de todas as robustas evidências sobre a anunciada irregularidade pela malsinada fraude contra o INSS, sem prejuízo, todavia, de promover a suscitada exclusão dos supostos beneficiários no presente processo ante a ausência de efetiva comprovação sobre o eventual conluio para a prática dessa malsinada fraude.
9.	O Tribunal deve deixar, ainda, de aplicar a subsequente multa legal em desfavor da aludido responsável, além de deixar de inabilitá-lo temporariamente para o exercício de função pública na administração federal, pois já teria ocorrido a prescrição da pretensão punitiva do TCU.
10.	Eis que subsistiria essa prescrição da pretensão punitiva do TCU, já que teria transcorrido o período superior a dez anos entre a ordem para a citação no âmbito do TCU, em 28/2/2019 (Peça 39) , e a derradeira cessação final de todo o ilícito continuado pela fraude, ocorrida em 5/12/2006, nos termos do Acórdão 1441/2016-TCU-Plenário.
11.	Por meio do aludido Acórdão 1.441/2016 proferido na Sessão Extraordinária de 8/6/2016, o Plenário do TCU firmou o seu entendimento no sentido de que a prescrição da pretensão punitiva deve seguir a regra geral do prazo decenal, contado a partir do fato, em linha com o art. 205 do Código Civil brasileiro, interrompendo a contagem do aludido prazo com a ordem de citação, nos termos do art. 240, caput, da Lei nº 13.105 (Código Processual Civil) , de 2015.
12.	Sem prejuízo, entretanto, do respeito a esse entendimento do TCU, deve ser reiterada a minha ressalva já registrada em vários outros julgados do Tribunal no sentido de que, na ausência de lei específica, o TCU não deveria aplicar qualquer prazo prescricional sobre a referida pretensão punitiva ou, então, na pior das hipóteses, o Tribunal deveria aplicar a regra prescricional fixada pela Lei nº 9.873, de 1999, não só porque ela trata diretamente de prescrição no âmbito do direito administrativo sancionador, mas também porque, entre outras medidas, a aludida lei manda aplicar o prazo prescricional penal, quando a infração administrativa também configure crime, além de determinar expressamente que, diante de ilícito continuado ou permanente, a contagem do prazo deve iniciar a partir da cessação do aludido ilícito.
13.	A despeito, pois, do registro dessa minha posição pessoal, o TCU deve deixar de promover a aplicação da multa legal ou a inabilitação temporária para o exercício de função pública em desfavor do aludido responsável a partir do entendimento fixado pelo aludido Acórdão 1441/2016-TCU-Plenário.
14.	Não subsistiria, de todo modo, a eventual necessidade de promover o retorno do presente processo para buscar a citação de outros eventuais responsáveis, estando esse entendimento, aliás, em plena sintonia com a jurisprudência fixada pelo TCU a partir, por exemplo, dos Acórdãos 4.002/2020 e 5.297/2013, da 2ª Câmara, e dos Acórdãos 1.170/2017 e 1.223/2015, do Plenário, já que a ausência dessa nova citação não resultaria em prejuízo à defesa do atual responsável, não só porque o presente processo já estaria em plenas condições de efetivo julgamento pelo TCU, mas também porque a solidariedade passiva seria legalmente erigida em favor do ente estatal credor, e não das eventuais pessoas privadas devedoras, podendo, se for o caso, o atual condenado ajuizar a superveniente ação regressiva em desfavor de outros eventuais responsáveis supostamente coobrigados.
15.	Contudo, como a malsinada fraude perpetrada contra o INSS configuraria a eventual conduta dolosa no sentido de efetivamente facilitar, permitir ou concorrer para que pessoa física ou jurídica privada incorpore ou utilize rendas, verbas ou valores integrantes do acervo patrimonial da administração pública, sem a observância das formalidades legais ou regulamentares aplicáveis, resultando no eventual ilícito doloso de improbidade administrativa causador do aludido prejuízo ao erário, nos termos, por exemplo, do art. 10, I e II, da Lei n.º 8.429, de 1992, a eventual prescrição da ação de ressarcimento ao erário não subsistiria, estando esse entendimento em plena consonância com a jurisprudência fixada pelo STF no bojo do RE 852.475-SP, com o trânsito em julgado a partir de 6/12/2019, diante da Tese de Repercussão Geral n.º 897 no sentido de que "São imprescritíveis as ações de ressarcimento ao erário fundadas na prática de ato doloso tipificado na Lei de Improbidade Administrativa".
16.	O TCU deve julgar irregulares, portanto, as contas de José Joaquim Rolão da Conceição para condená-lo ao pagamento do correspondente débito, deixando de lhe aplicar a multa legal ou de inabilitá-lo para o exercício de função pública, em sintonia com o Acórdão 1441/2016-TCU-Plenário, sem prejuízo, ainda, de promover a suscitada exclusão dos supostos beneficiários no presente processo.
Ante o exposto, pugno pela prolação do Acórdão ora submetido a este Colegiado.
TCU, Sala das Sessões, em 26 de outubro de 2021.
Ministro-Substituto ANDRÉ LUÍS DE CARVALHO 
Relator